ACORDAO-COMPLETO-2576062

ACÓRDÃO 366/2023 ATA 8/2023 - PLENÁRIO

VISTOS, relatados e discutidos estes autos de tomada de contas especial instaurada pelo Ministério do Turismo (MTur) , em face da não devolução dos recursos repassados pelo Convênio 1241/2009 (Siconv 708657) , celebrado entre aquele órgão e a Sociedade Evangélica Beneficente de Curitiba (SEB) , que teve por objeto o "projeto de mobilização e qualificação nos segmentos de turismo no Estado do Paraná",
ACORDAM os Ministros do Tribunal de Contas da União, reunidos em sessão do Plenário, ante as razões expostas pelo relator, em:
9.1. considerar revéis o Instituto Brasileiro de Org. do Trabalho Intelectual e Tecnológico-IBT, a empresa Jads Assessoria e Consultoria em Gestão Empresarial Ltda. e o Sr. Luciano Paixão Costa, para todos os efeitos, dando-se prosseguimento ao processo, com fulcro no art. 12, § 3º, da Lei 8.443/92;
9.2. arquivar o presente processo, com fulcro no art. 169, inciso VI, e 212 do Regimento Interno do Tribunal, em consequência da ausência de pressupostos de constituição e de desenvolvimento válido e regular do processo, em relação ao Sr. Luiz Antônio Tarasiuk, tendo em vista seu falecimento antes de ser chamado em audiência;
9.3. acatar as razões de justificativa apresentadas pela empresa Cenitec - Centro Nacional de Integração de Tecnologia, Educação e Comunicação Ltda., pela empresa Pool Soluções Gráficas e Editoração Ltda. e pela Sra. Gláucia de Fátima Matos;
9.4. rejeitar as razões de justificativa apresentadas pela Sra. Francisca Regina Magalhaes Cavalcante;
9.5. excluir do rol de responsáveis a empresa Cenitec - Centro Nacional de Integração de Tecnologia, Educação e Comunicação Ltda., a empresa Pool Soluções Gráficas e Editoração Ltda. e a Sra. Gláucia de Fátima Matos;
9.6 rejeitar as razões de justificativa apresentadas pela empresa Vocare Consultoria, Treinamento e Marketing Ltda., pela empresa Maralfa Informática Ltda., pela empresa Barbalho Reis Comunicação e Consultoria Ltda. e pelo Sr. Mário Augusto Lopes Moyses;
9.7. rejeitar as alegações de defesa da Sociedade Evangélica Beneficente de, do Sr. Darby Valente, da empresa Konsultimpex Assessoria e Representações Ltda. e da empresa Alfama Processamento de Dados Ltda.;
9.8 rejeitar parcialmente as alegações de defesa da empresa Race Consult Consultoria Técnica e Representações Ltda.;
9.9. acatar parcialmente as alegações de defesa da empresa Júpiter Produtora de Filmes S/S Ltda.;
9.10. julgar irregulares, nos termos dos arts. 1º, inciso I, 16, inciso III, alíneas "b" e "c", § 2º, da Lei 8.443/1992, c/c os arts. 19 e 23, inciso III, da mesma Lei, e com arts. 1º, inciso I, 209, incisos II e III, 210 e 214, inciso III, do Regimento Interno do Tribunal, as contas da Sociedade Evangélica Beneficente de Curitiba, do Sr. Darby Valente, da empresa Konsultimpex Assessoria e Representações Ltda., da empresa Alfama Processamento de Dados Ltda., da empresa Race Consult Consultoria Técnica e Representações Ltda. e do Instituto Brasileiro de Org. do Trabalho Intelectual e Tecnológico-IBT, condenando o espólio do Sr. Darby Valente e os demais responsáveis citados neste item, solidariamente, conforme o caso, ao pagamento das importâncias a seguir especificadas, atualizadas monetariamente e acrescidas dos juros de mora, calculados a partir das datas discriminadas até a data do efetiva quitação do débito, fixando-lhes o prazo de 15 (quinze) dias, para que comprovem, perante o Tribunal, o recolhimento das referidas quantias aos cofres do Tesouro Nacional, nos termos do art. 23, inciso III, alínea "a", da citada lei;
Débitos relacionados aos responsáveis Sociedade Evangélica Beneficente de Curitiba e ao espólio do Sr. Darby Valente:
	Data de ocorrência
	Valor histórico (R$) 

	25/5/2011
	250.005,01

                   Valor atualizado do débito (sem juros) em 15/10/2020: R$ 408.658,19Débitos relacionados aos responsáveis Sociedade Evangélica Beneficente de Curitiba, ao espólio do Sr. Darby Valente e Konsultimpex Assessoria e Representações Ltda.:
	Data de ocorrência
	Valor histórico (R$) 

	3/8/2010
	127.000,01

	6/10/2010
	190.500,01

                   Valor atualizado do débito (sem juros) em 15/10/2020: R$ 548.761,00Débitos relacionados aos responsáveis Sociedade Evangélica Beneficente de Curitiba, ao espólio do Sr. Darby Valente e Alfama Processamento de Dados Ltda.:
	Data de ocorrência
	Valor histórico (R$) 

	30/7/2010
	272.999,00

	6/1/2011
	818.997,00

                   Valor atualizado do débito (sem juros) em 15/10/2020: R$ 1.855.256,09Débitos relacionados aos responsáveis Sociedade Evangélica Beneficente de Curitiba, ao espólio do Sr. Darby Valente e Race Consult Consultoria Técnica e Representações Ltda.:
	Data de ocorrência
	Valor histórico (R$) 

	27/4/2010
	130.000,00

	2/7/2010
	130.000,00

                   Valor atualizado do débito (sem juros) em 15/10/2020: R$ 452.989,68Débitos relacionados aos responsáveis Sociedade Evangélica Beneficente de Curitiba, ao espólio do Sr. Darby Valente e Instituto Brasileiro de Org. do Trabalho Intelectual e Tecnológico-IBT:
	Data de ocorrência
	Valor histórico (R$) 

	6/8/2010
	111.681,50

	26/10/2010
	100.000,00

	6/1/2011
	78.500,00

                   Valor atualizado do débito (sem juros) em 15/10/2020: R$ 498.561,639.11. julgar regulares com ressalvas, em conformidade com o art. 208 do Regimento Interno do Tribunal, c/c art. 16, inciso II, da Lei 8.443/1992, as contas da empresa Júpiter Produtora de Filmes S/S Ltda., dando-lhe quitação;
9.12. julgar irregulares, nos termos dos arts. 1º, inciso I, 16, inciso III, alínea "b", da Lei 8.443/1992, as contas das empresas Jads Assessoria e Consultoria em Gestão Empresarial Ltda., Vocare Consultoria, Treinamento e Marketing Ltda., Maralfa Informática Ltda., Barbalho Reis Comunicação e Consultoria Ltda. e dos Srs. Luciano Paixão Costa, Francisca Regina Magalhaes Cavalcante e Mário Augusto Lopes Moyses;
9.13. aplicar, individualmente, à Sra. Francisca Regina Magalhaes Cavalcante e aos Srs. Mário Augusto Lopes Moyses e Luciano Paixão Costa a multa prevista no art. 58, inciso II, da Lei 8.443/1992, no valor de R$ 20.000 (vinte mil reais) ;
9.14. aplicar, individualmente, aos responsáveis a seguir especificados a multa prevista no art. 57 da Lei 8.4433/1992, na seguinte forma: à Sociedade Evangélica Beneficente de Curitiba, o valor de R$ 1.800.000,00 (um milhão e oitocentos mil reais) ; à empresa Konsultimpex Assessoria e Representações Ltda., o valor de R$ 270.000,00 (duzentos e setenta mil reais) ; à empresa Alfama Processamento de Dados Ltda., o valor de R$ 900.000,00 (novecentos mil reais) ; à empresa Race Consult Consultoria Técnica e Representações Ltda., o valor de R$ 225.000,00 (duzentos e vinte e cinco mil reais) ; e ao Instituto Brasileiro de Org. do Trabalho Intelectual e Tecnológico-IBT, o valor de R$ 250.000.,00 (duzentos e cinquenta mil reais) ;
9.15. considerar graves as irregularidades cometidas e declarar a inidoneidade para licitar com a administração pública federal, conforme disposto no art. 46 da Lei 8.443/1992, pelo prazo a seguir indicado, das seguintes empresas:
9.15.1. pelo prazo de 5 (cinco) anos, Sociedade Evangélica Beneficente de Curitiba, Konsultimpex Assessoria e Representações Ltda., Alfama Processamento de Dados Ltda., Race Consult Consultoria Técnica e Representações Ltda. e Instituto Brasileiro de Org. do Trabalho Intelectual e Tecnológico-IBT;
9.15.2. pelo prazo de 2 (dois) anos, Vocare Consultoria, Treinamento e Marketing Ltda., Maralfa Informática Ltda., Barbalho Reis Comunicação e Consultoria Ltda. e Jads Assessoria e Consultoria em Gestão Empresarial Ltda.;
9.16. autorizar, desde logo, a cobrança judicial das dívidas, caso não atendidas as notificações, na forma do disposto no art. 28, inciso II, da Lei 8.443/1992;
9.17. autorizar também, desde logo, se requerido, com fundamento no art. 26 da Lei 8.443, de 1992 c/c o art. 217, §§ 1º e 2º do Regimento Interno do Tribunal, o parcelamento das dívidas em até 36 (trinta e seis) parcelas, incidindo sobre cada uma delas, corrigida monetariamente, os correspondentes acréscimos legais, fixando-lhes o prazo de 15 (quinze) dias, a contar do recebimento da notificação, para comprovar perante o Tribunal o recolhimento da primeira parcela, e de 30 (trinta) dias, a contar da parcela anterior, para comprovar os recolhimentos das demais, devendo incidir sobre cada valor mensal, atualizado monetariamente, os juros de mora devidos, no caso do débito, na forma prevista na legislação em vigor, alertando os responsáveis de que a falta de comprovação do recolhimento de qualquer parcela importará o vencimento antecipado do saldo devedor, nos termos do § 2º do art. 217 do Regimento Interno deste Tribunal;
9.18. encaminhar cópia desta decisão, acompanhada do relatório e voto que a fundamentam:
9.18.1 à Procuradoria-Geral da República no Estado do Paraná, nos termos do § 3º do art. 16 da Lei 8.443/1992 c/c o § 7º do art. 209 do Regimento Interno do TCU, para adoção das medidas que entender cabíveis;
9.18.2. aos responsáveis e ao Ministério do Turismo, para ciência.

Tomada de contas especial instaurada em face da não devolução dos recursos repassados por meio de convênio que teve por objeto o projeto de mobilização e qualificação nos segmentos de turismo no estado do Paraná. Análise das alegações de defesa e razões de justificativa.

Entidades/órgãos do Governo do Estado do Paraná.

3. Interessados/Responsáveis:
3.1. Interessado: Ministério do Turismo (05.457.283/0001-19).
3.2. Responsáveis: Alfama Processamento de Dados Ltda. (07.906.802/0001-04); Barbalho Reis Comunicacao e Consultoria Ltda - Me (26.420.877/0001-25); Cenitec - Centro Nacional de Integracao de Tecnologia, Educacao e Comunicacao Ltda - Me (05.833.475/0001-82); Darby Valente (XXX.374.629-XX); Francisca Regina Magalhaes Cavalcante (XXX.838.833-XX); Glaucia de Fatima Matos (XXX.926.796-XX); Instituto Brasileiro de Org.do Trabalho Intelectual e Tecnologico-ibt (06.934.380/0001-18); Jads Assessoria e Consultoria Em Gestao Empresarial Ltda (04.610.197/0001-31); Jupiter Produtora de Filmes S/s Ltda. (04.581.133/0001-50); Konsultimpex Assessoria e Representações Ltda (81.536.047/0001-76); Luciano Paixão Costa (XXX.391.101-XX); Luiz Antonio Tarasiuk (XXX.480.009-XX); Maralfa Informatica Ltda - Me (08.612.039/0001-71); Mario Augusto Lopes Moyses (XXX.055.648-XX); Pool Solucoes Graficas e Editoracao Ltda - Me (07.451.335/0001-75); Race Consult Consultoria Tecnica e Representacoes Ltda (00.085.177/0001-38); Sociedade Evangélica Beneficente de Curitiba (76.575.604/0001-28); Vocare Consultoria Treinamento e Marketing Ltda. (04.778.994/0001-22).

13.1. Ministros presentes: Bruno Dantas (Presidente), Benjamin Zymler (Relator), Augusto Nardes, Aroldo Cedraz, Jorge Oliveira e Antonio Anastasia.
13.2. Ministros-Substitutos convocados: Augusto Sherman Cavalcanti, Marcos Bemquerer Costa e Weder de Oliveira.

BENJAMIN ZYMLER

Trata-se de tomada de contas especial instaurada pelo Ministério do Turismo (MTur) , em face a não devolução dos recursos repassados pelo Convênio 1241/2009 (Siconv 708657) , celebrado entre aquela pasta ministerial e a Sociedade Evangélica Beneficente de Curitiba (SEB) , que teve por objeto o "projeto de mobilização e qualificação nos segmentos de turismo no Estado do Paraná".
Transcrevo, com os ajustes de forma necessários, a derradeira instrução elaborada no âmbito da SecexTCE, que contou com a anuência do corpo diretivo da unidade e com o Ministério Público junto ao TCU (peças 275 a 277) :
"HISTÓRICO 
Convênio 	
O ajuste vigeu no período de 21/12/2009 a 24/4/2012,	para cujo objeto foram previstos R$ 4.445.000,00, sendo R$ 4.000.000,00 do concedente e R$ 445.000,00 de contrapartida. 
	Os recursos federais foram repassados em três parcelas, mediante as ordens bancárias 20100B800585, 20100B801890 e 20110B800274, emitidas em 15/4/2010, 31/12/2010 e 25/5/2011, nos valores de R$ 1.300.000,00, R$ 900.000,00 e R$ 900,000,00, respectivamente (peça 1, p. 78, 84 e 102) . Ficou pendente de repasse uma última parcela, no valor de R$ 900.000,00.
Relatórios Técnicos do Concedente 
O Parecer Técnico de Análise de Prestação de Contas 7/2012, datado em 10/7/2012 (peça 1, p. 172-189) , listou várias constatações e recomendações, concluindo pela ausência de elementos suficientes à emissão de parecer técnico conclusivo a respeito do cumprimento do objeto. 
Em seguida, a partir dos elementos complementares apresentados, foram realizadas duas novas análises, a primeira por meio do Parecer Técnico Conclusivo de Análise de Prestação de Contas 56/2012, datado em 6/2/2013 (peça 1, p. 197-215) , e a segunda por meio do Parecer Técnico de Análise de Pedido de Reconsideração do Parecer 56/2012, de 28/6/2013 (peça 1, p. 241-267) , nos quais se registrou atendimento em parte da execução física do convênio. 
A análise financeira do convênio, tratada na Nota Técnica de Análise 476/2013, de 15/8/2013 (peça 1, p. 273-276) , limitou-se a destacar os apontamentos realizados pela CGU e pelo TCU, sob a justificativa de serem de natureza tão grave que, por si sós, reprovam a prestação de contas do convênio. Destaca, como motivo da reprovação total, destinação de recursos do convênio, que ocorreu por meio de emenda parlamentar, para entidade que o próprio ex-deputado André Zacharow, juntamente com sua esposa, fazia parte do corpo diretivo, sendo que aquele era o presidente da Sociedade à época da destinação da emenda individual.
Relatório de Tomada de Contas Especial
No Relatório de Tomada de Contas Especial 710/2014 (peça 2, p. 6-11) , concluiu-se por dano ao erário no valor dos repasses federais, em virtude de irregularidade na execução física e financeira do objeto. A responsabilidade foi atribuída ao Sr. Darby Valente, presidente da entidade à época, por ter sido gestor dos recursos. A entidade conveniada (Sociedade Evangélica Beneficente de Curitiba, CNPJ 76.575.604/0001-28) foi incluída como responsável solidária.
Também consta nos autos parte do relatório de auditoria especial (00190.020860/2011-31) da Secretaria Federal de Controle Interno, de dezembro/2011 (peça 2, p. 34-41, e peça 5) , que indicou irregularidades em convênios, entre eles o ajuste em comento.
Citações e Audiências
No âmbito do TCU, a unidade técnica propôs a realização de citações e audiências (peças 10 e 11) , que foram autorizadas pelo Ministro Relator (peça 12) , e cujas alegações de defesa e razões de justificativa foram analisadas na instrução de peça 252, na qual foi lançada a seguinte proposta, que contou com a anuência do Ministério Público (peça 255) :
 considerar revéis o Instituto Brasileiro de Org. do Trabalho Intelectual e Tecnológico-IBT (CNPJ 06.934.380/0001-18) , a empresa Jads Assessoria e Consultoria em Gestão Empresarial Ltda (CNPJ 04.610.197/0001-31) , e o Sr. Luciano Paixão Costa (CPF XXX.391.101-XX) , para todos os efeitos, dando-se prosseguimento ao processo, com fulcro no art. 12, § 3º, da Lei 8.443/92;
 arquivar o presente processo, com fulcro no art. 169, inciso VI, e 212 do Regimento Interno/TCU, em consequência da ausência de pressupostos de constituição e de desenvolvimento válido e regular do processo, em relação ao Sr. Luiz Antônio Tarasiuk (CPF XXX.480.009-XX, falecido) , tendo em vista o seu falecimento antes de ser chamado em audiência;
 acatar as razões de justificativa apresentadas pela empresa Cenitec - Centro Nacional de Integração de Tecnologia, Educação e Comunicação Ltda. (CNPJ 05.833.475/0001-82) , pela empresa Pool Soluções Gráficas e Editoração Ltda. (CNPJ 07.451.335/0001-75) e pela Sra. Glaucia de Fatima Matos (CPF XXX.926.796-XX) ;
 acatar parcialmente as razões de justificativa apresentadas pela Sra. Francisca Regina Magalhaes Cavalcante (CPF XXX.838.833-XX) ;
 excluir do rol de responsáveis da presente TCE a empresa Cenitec - Centro Nacional de Integração de Tecnologia, Educação e Comunicação Ltda. (CNPJ 05.833.475/0001-82) , a empresa Pool Soluções Gráficas e Editoração Ltda. (CNPJ 07.451.335/0001-75) e a Sra. Glaucia de Fatima Matos (CPF XXX.926.796-XX) ;
 rejeitar as razões de justificativa apresentadas pela empresa Vocare Consultoria, Treinamento e Marketing Ltda. (CNPJ 04.778.994/0001-22) , pela empresa Maralfa Informática Ltda. (CNPJ 08.612.039/0001-71) , pela empresa Barbalho Reis Comunicação e Consultoria Ltda. (CNPJ 26.420.877/0001-25) e pelo Sr. Mário Augusto Lopes Moyses (CPF XXX.055.648-XX) ; 
 rejeitar as alegações de defesa da Sociedade Evangélica Beneficente de Curitiba (CNPJ 76.575.604/0001-28) , do Sr. Darby Valente (CPF XXX.374.629-XX) , da empresa Konsultimpex Assessoria e Representações Ltda. (CNPJ 81.536.047/0001-76) e da empresa Alfama Processamento de Dados Ltda. (CNPJ 07.906.802/0001-04) ;
 rejeitar parcialmente as alegações de defesa da empresa Race Consult Consultoria Técnica e Representações Ltda. (CNPJ 00.085.177/0001-38) ;
 acatar parcialmente as alegações de defesa da empresa Júpiter Produtora de Filmes S/S Ltda. (CNPJ 04.581.133/0001-50) ;
 julgar irregulares, nos termos dos arts. 1º, inciso I, 16, inciso III, alíneas "b" e "c", § 2º, da Lei 8.443/1992 c/c os arts. 19 e 23, inciso III, da mesma Lei, e com arts. 1º, inciso I, 209, incisos II e III, 210 e 214, inciso III, do Regimento Interno/TCU, as contas da Sociedade Evangélica Beneficente de Curitiba (CNPJ 76.575.604/0001-28) , do Sr. Darby Valente (CPF XXX.374.629-XX) , da empresa Konsultimpex Assessoria e Representações Ltda. (CNPJ 81.536.047/0001-76) , da empresa Alfama Processamento de Dados Ltda. (CNPJ 07.906.802/0001-04) , da empresa Race Consult Consultoria Técnica e Representações Ltda. (CNPJ 00.085.177/0001-38) e do Instituto Brasileiro de Org. do Trabalho Intelectual e Tecnológico-IBT (CNPJ 06.934.380/0001-18) , condenando-os solidariamente, conforme o caso, ao pagamento das importâncias a seguir especificadas, atualizadas monetariamente e acrescidas dos juros de mora, calculados a partir das datas discriminadas até a data do efetiva quitação do débito, fixando-lhes o prazo de quinze dias, para que comprovem, perante o Tribunal, o recolhimento das referidas quantias aos cofres do Tesouro Nacional, nos termos do art. 23, inciso III, alínea "a", da citada lei;
Débitos relacionados aos responsáveis Sociedade Evangélica Beneficente de Curitiba (CNPJ 76.575.604/0001-28) e Sr. Darby Valente (CPF XXX.374.629-XX) :
	Data de ocorrência
	Valor histórico (R$) 

	25/5/2011
	250.005,01

Valor atualizado do débito (sem juros) em 15/10/2020: R$ 408.658,19Débitos relacionados aos responsáveis Sociedade Evangélica Beneficente de Curitiba (CNPJ 76.575.604/0001-28) , Sr. Darby Valente (CPF XXX.374.629-XX) e Konsultimpex Assessoria e Representações Ltda. (CNPJ 81.536.047/0001-76) :
	Data de ocorrência
	Valor histórico (R$) 

	3/8/2010
	127.000,01

	6/10/2010
	190.500,01

Valor atualizado do débito (sem juros) em 15/10/2020: R$ 548.761,00Débitos relacionados aos responsáveis Sociedade Evangélica Beneficente de Curitiba (CNPJ 76.575.604/0001-28) , Sr. Darby Valente (CPF XXX.374.629-XX) e Alfama Processamento de Dados Ltda. (CNPJ 07.906.802/0001-04) :
	Data de ocorrência
	Valor histórico (R$) 

	30/7/2010
	272.999,00

	6/1/2011
	818.997,00

Valor atualizado do débito (sem juros) em 15/10/2020: R$ 1.855.256,09Débitos relacionados aos responsáveis Sociedade Evangélica Beneficente de Curitiba (CNPJ 76.575.604/0001-28) , Sr. Darby Valente (CPF XXX.374.629-XX) e Race Consult Consultoria Técnica e Representações Ltda. (CNPJ 00.085.177/0001-38) :
	Data de ocorrência
	Valor histórico (R$) 

	27/4/2010
	130.000,00

	2/7/2010
	130.000,00

Valor atualizado do débito (sem juros) em 15/10/2020: R$ 452.989,68Débitos relacionados aos responsáveis Sociedade Evangélica Beneficente de Curitiba (CNPJ 76.575.604/0001-28) , Sr. Darby Valente (CPF XXX.374.629-XX) e Instituto Brasileiro de Org. do Trabalho Intelectual e Tecnológico-IBT (CNPJ 06.934.380/0001-18) :
	Data de ocorrência
	Valor histórico (R$) 

	6/8/2010
	111.681,50

	26/10/2010
	100.000,00

	6/1/2011
	78.500,00

                   Valor atualizado do débito (sem juros) em 15/10/2020: R$ 498.561,63 julgar regulares com ressalvas, em conformidade com o art. 208 do Regimento Interno do TCU c/c art. 16, inciso II, da Lei 8.443/1992, as contas da empresa Júpiter Produtora de Filmes S/S Ltda. (CNPJ 04.581.133/0001-50) , dando-lhe quitação;
 aplicar, individualmente, ao Sr. Mário Augusto Lopes Moyses (CPF XXX.055.648-XX) , à Sra. Francisca Regina Magalhaes Cavalcante (CPF XXX.838.833-XX) e ao Sr. Luciano Paixão Costa (CPF XXX.391.101-XX) a multa prevista no art. 58, inciso II, da Lei 8.443/1992, à Sociedade Evangélica Beneficente de Curitiba (CNPJ 76.575.604/0001-28) , à empresa Konsultimpex Assessoria e Representações Ltda. (CNPJ 81.536.047/0001-76) , à empresa Alfama Processamento de Dados Ltda. (CNPJ 07.906.802/0001-04) , à empresa Race Consult Consultoria Técnica e Representações Ltda. (CNPJ 00.085.177/0001-38) , ao Instituto Brasileiro de Org. do Trabalho Intelectual e Tecnológico-IBT (CNPJ 06.934.380/0001-18) , e ao Sr. Darby Valente (CPF XXX.374.629-XX) a multa prevista no art. 57 da Lei 8.443/1992;
 considerar grave as irregularidades cometidas e declarar a inidoneidade da Sociedade Evangélica Beneficente de Curitiba (CNPJ 76.575.604/0001-28) , da empresa Konsultimpex Assessoria e Representações Ltda. (CNPJ 81.536.047/0001-76) , da empresa Alfama Processamento de Dados Ltda. (CNPJ 07.906.802/0001-04) , da empresa Race Consult Consultoria Técnica e Representações Ltda. (CNPJ 00.085.177/0001-38) , do Instituto Brasileiro de Org. do Trabalho Intelectual e Tecnológico-IBT (CNPJ 06.934.380/0001-18) , da empresa Vocare Consultoria, Treinamento e Marketing Ltda. (CNPJ 04.778.994/0001-22) , da empresa Maralfa Informática Ltda. (CNPJ 08.612.039/0001-71) , da empresa Barbalho Reis Comunicação e Consultoria Ltda. (CNPJ 26.420.877/0001-25) e da empresa Jads Assessoria e Consultoria em Gestão Empresarial Ltda (CNPJ 04.610.197/0001-31) para licitar com a administração pública, conforme disposto no art. 46 da Lei 8.443/1992;
 considerar grave as irregularidades cometidas pelo Sr. Darby Valente (CPF XXX.374.629-XX) e o inabilitar para o exercício de cargo em comissão ou função de confiança no âmbito da Administração Pública, nos termos do art. 60 da Lei 8.443/1992;
Pós manifestação do Ministério Público, a Sra. Francisca Regina Magalhaes Cavalcante, então diretora de qualificação e certificação e de produção associada ao turismo da referida pasta ministerial, juntou aos autos a peça 260. O Exmo. Relator (peça 265) , ao considerar que os novos elementos podem influenciar na decisão a ser adotada, determinou sua análise.
Na sequência (peça 266) , foi juntada ao processo cópia da certidão de óbito de Darby Valente, ocorrido em 30/8/2021, bem como, em resposta a diligência do Tribunal, informações sobre benefícios previdenciários tendo como instituidor o falecido.
Esses novos elementos serão analisados adiante, concluindo-se, ao final, pelo seu reflexo sobre o encaminhamento acima citado.
ANÁLISE DOS PRESSUPOSTOS DE PROCEDIBILIDADE DA IN/TCU 71/2012
Avaliação da Ocorrência de Prescrição
Em relação à prescrição, o Supremo Tribunal Federal - STF, no Recurso Extraordinário - RE 636.886, fixou a tese, com repercussão geral reconhecida, de que "é prescritível a pretensão de ressarcimento ao erário fundada em decisão de Tribunal de Contas" (Tema 899) . Posteriormente, o próprio TCU regulamentou o assunto por meio da Resolução TCU 344, de 11/10/2022, publicada em 21/10/2022, à luz do disposto na Lei 9.873/1999, estabelecendo que "prescrevem em cinco anos as pretensões punitiva e de ressarcimento" nos processos de controle externo, conforme o art. 2º, da referida norma.
Quanto ao termo inicial da contagem do prazo prescricional, o art. 4º prevê o seguinte:
Art. 4° O prazo de prescrição será contado:
I - da data em que as contas deveriam ter sido prestadas, no caso de omissão de prestação de contas;
II - da data da apresentação da prestação de contas ao órgão competente para a sua análise inicial;
III - do recebimento da denúncia ou da representação pelo Tribunal ou pelos órgãos de controle interno, quanto às apurações decorrentes de processos dessa natureza;
IV - da data do conhecimento da irregularidade ou do dano, quando constatados em fiscalização realizada pelo Tribunal, pelos órgãos de controle interno ou pelo próprio órgão ou entidade da Administração Pública onde ocorrer a irregularidade;
V - do dia em que tiver cessado a permanência ou a continuidade, no caso de irregularidade permanente ou continuada.
No que se refere às causas de interrupção da prescrição, o art. 5º dispõe:
Art. 5º A prescrição se interrompe:
I - pela notificação, oitiva, citação ou audiência do responsável, inclusive por edital; 
II - por qualquer ato inequívoco de apuração do fato;
III - por qualquer ato inequívoco de tentativa de solução conciliatória; 
IV - pela decisão condenatória recorrível.
§ 1° A prescrição pode se interromper mais de uma vez por causas distintas ou por uma mesma causa desde que, por sua natureza, seja repetível no curso do processo.
§ 2° Interrompida a prescrição, começa a correr novo prazo a partir do ato interruptivo.
§ 3º Não interrompem a prescrição o pedido e concessão de vista dos autos, emissão de certidões, prestação de informações, juntada de procuração ou subestabelecimento e outros atos de instrução processual de mero seguimento do curso das apurações.
No caso concreto, o termo inicial da contagem do prazo prescricional ocorreu em 2/8/2011 (peça 5) , data do conhecimento da irregularidade ou do dano (art. 4°, inciso IV) .
Ademais, verificam-se, nos presentes autos, os seguintes eventos processuais interruptivos da prescrição, ocorridos tanto na fase interna, quanto na fase externa desta TCE:
16.1.	fase interna:
	a) instauração da tomada de contas especial: 7/2/2012 (peça 1) ;
	b) Parecer técnico 72/2012 (peça 1, p. 13) ;
	c) parecer de análise de prestação de contas 56/2012, de 6/2/2013 (peça 1, p. 197-215) ;
	d) defesa da convenente: 19/3/2013 (peça 1, 222-240) ;
	e) Relatório de Tomada de Contas Especial 710/2014, de 11/12/2014 (peça 2, p. 6-11) .
16.2.	fase externa:
	a) autuação do processo no TCU: 29/4/2015;
	b) citação dos responsáveis: 25/10/2017 (peças 13-236) ;
	c) defesa de Hilton Santos da Cunha, de 9/11/2017 (peça 241) ;
	d) instrução de mérito: 4/11/2020 (peça 252) ;
	e) despacho Relator determinou reiterar citação: 28/10/2022 (peça 265) .
Ao se analisar o termo inicial da contagem do prazo de prescrição, bem como a sequência de eventos processuais indicados no item anterior, os quais têm o condão de interromper a fluência do prazo prescricional, nos termos do art. 5º da Resolução TCU 344/2022, conclui-se que não houve o transcurso do prazo de 5 (cinco) anos entre cada evento processual e o seguinte. Portanto, levando-se em consideração o entendimento do STF acima mencionado, bem como a vigente regulamentação do Tribunal, não ocorreu, nos autos, a prescrição da pretensão sancionatória e ressarcitória para o TCU.
Avaliação da Prescrição Intercorrente no Âmbito do Tribunal
A RESOLUÇÃO - TCU 344, de 11 de outubro de 2022, estabelece que:
Art. 8º Incide a prescrição intercorrente se o processo ficar paralisado por mais de três anos, pendente de julgamento ou despacho, sem prejuízo da responsabilidade funcional decorrente da paralisação, se for o caso. 
§ 1° A prescrição intercorrente interrompe-se por qualquer ato que evidencie o andamento regular do processo, excetuando-se pedido e concessão de vista dos autos, emissão de certidões, prestação de informações, juntada de procuração ou subestabelecimento e outros atos que não interfiram de modo relevante no curso das apurações.
§ 2° As causas suspensivas e interruptivas da prescrição principal também suspendem ou interrompem a prescrição intercorrente.
Levando-se em consideração a vigente regulamentação do Tribunal, bem como os eventos processuais interruptivos da prescrição na fase externa, relacionados no item 16.2, acima, conclui-se que não houve o transcurso do prazo de 3  (três) anos entre cada evento processual e o seguinte, e consequentemente não ocorreu a prescrição intercorrente.
Apreciação do Prejuízo ao Contraditório e Ampla Defesa
Verifica-se que, em relação ao Sr. Paulo e à Associação, não houve o transcurso de mais de dez anos desde o fato gerador sem que tenha havido a notificação dos responsáveis pela autoridade administrativa federal competente (art. 6º, inciso II, c/c art. 19 da IN/TCU 71/2012, modificada pela IN/TCU 76/2016) , uma vez que o fato gerador da irregularidade sancionada ocorreu em 24/4/2012, e os responsáveis foram notificados sobre as irregularidades pela autoridade administrativa competente em 2013 (peça 2, p. 9) .
EXAME TÉCNICO
Do Convênio
No âmbito do Convênio 1241/2009 (Siconv 708657) , foram realizadas as seguintes contratações para execução das respectivas metas e etapas do plano de trabalho (peça 1, p. 243) :
	EMPRESA
	CNPJ
	CONTRATO
	META/ ETAPA

	Race Consult Cons. Tec. Repr. Ltda
	00.085.177/0001-38
	860/2010
	1/2

	Jupiter Produtora de Filmes S/S
	04.581.133/0001-50
	891/2011
	2/1 - 2/2 - 2/3

	Konsultimpex Consul. Empr. Ltda
	81.536.047/0001-76
	879/2010
	2/4

	Alfama Processamento de Dados
	07.906.802/0001-04
	878/2010
	3/1 - 3/3 - 4/2

	Exklusiva Gráfica e Editora
	75.962.480/0001-70
	891/2010
	3/2

	IBT - Inst. Bras. de Org. do Trab. Intelectual e Tecnológico
	06.934.380/000118
	880/2010
	4/1

Não constam do quadro acima as etapas 1 e 3 da meta 1 (respectivamente, "planejamento e gerenciamento" e "avaliação de impacto do projeto") , que teriam sido executadas pela própria Sociedade Evangélica Beneficente de Curitiba (SEB) , com recursos da contrapartida do convênio, conforme memória de cálculo constante do plano de trabalho.
Das irregularidades consignadas nas citações
Conforme instrução de peça 10, foram determinadas:
 (...) a citação solidária da Sociedade Evangélica Beneficente de Curitiba (CNPJ 76.575.604/0001-28) e Darby Valente (CPF XXX.374.629-XX) , para que, no prazo de quinze dias, apresentem alegações de defesa e/ou recolham solidariamente, aos cofres do Tesouro Nacional, a quantia original de R$ 250.005,01, em 25/05/2011, relativa à etapa 2 da meta 3, do Convênio 1241/2009 (Siconv 708657) , atualizada monetariamente a partir da data referida até o efetivo recolhimento, na forma da legislação em vigor, em decorrência da não execução dos serviços de reprodução, diagramação e impressão de material didático (parágrafos 47 e 48  desta instrução) ;
 (...) a citação solidária da Sociedade Evangélica Beneficente de Curitiba (CNPJ 76.575.604/0001-28) e Darby Valente (CPF XXX.374.629-XX) , entre si e com cada uma das empresas indicadas abaixo, para que, no prazo de quinze dias, apresentem alegações de defesa e/ou recolham solidariamente, aos cofres do Tesouro Nacional, as quantias abaixo indicadas, atualizadas monetariamente a partir das datas referidas até o efetivo recolhimento, na forma da legislação em vigor, em decorrência das irregularidades a seguir especificadas, relacionadas a não devolução dos recursos repassado pelo Convênio 1241/2009 (Siconv 708657) , celebrado entre aquele órgão e a referida entidade (CNPJ 76.575.604/0001-28) , que teve por objeto o "Projeto de mobilização e qualificação nos segmentos de turismo no Estado do Paraná" (peça 1, p. 59) :  
Quanto à contratação da empresa RACE CONSULTORIA TÉCNICA E REPRESENTAÇÕES, CNPJ 00.085.177/0001-38, contrato 860/2010, etapa 1/2, para a execução da etapa referente a "estudos e pesquisas", no valor de R$ 500.000,00, foram apurados os seguintes indícios de irregularidades:
identificação, nos registros do Siconv relativos à cotação prévia 001/2009, de indícios da prática de fraude ou simulação de licitação e seu direcionamento, tendo em vista a constatação de alterações das propostas, importando na modificação da identificação dos proponentes, além do aspecto de tais alterações envolverem empresas que têm como sócio o Sr. Fábio de Mello, que participou da elaboração da proposta do plano de trabalho do convênio e esteve à frente de sua gestão na SEB, até, pelo menos, abril de 2010;
apresentação de propostas, desistências e notificações de desqualificação de empresa anteriormente à data de celebração do convênio;
participação na cotação de preços em outras licitações com indícios de fraude, sem possuir qualificação técnica para executar os respectivos serviços (impressão de material gráfico, concernente à etapa 3 da meta 3 do convênio) ;
participação de dirigentes da empresa (Sr. Eduardo Alves Fayet, CPF XXX.355.909-XX, e Rafael Alves Fayet, CPF XXX.862.399-XX) na qualidade de responsáveis pelo Projeto junto à FEPAR, entidade vinculada à Sociedade Evangélica Beneficente, responsável pelo execução do projeto;
remuneração por duas mil horas de serviço de consultoria em valores exorbitantes (R$ 250,00 por hora, mesmo valor constante do orçamento do projeto básico) , quando a parceria do Ministério do Turismo com o Sebrae, válida à época, estipulava o valor de R$ 120,00 para serviços similares, resultando em sobrepreço no valor total de R$ 260.000,00;
ausência nos autos de justificativas para a necessidade de contratação de 2.000 horas de consultoria para a realização de estudos e pesquisas na área do turismo, quando seria justamente a existência prévia desse conhecimento preliminar que habilitaria a entidade convenente a elaborar o projeto básico do convênio com nível adequado de detalhamento das atividades a serem desenvolvidas, e a qualificaria como parceira de interesse da União para a consecução dos objetivos da Ação 4590 - Qualificação de Profissionais Associados ao Segmento de Turismo, na qual se insere o presente convênio;
ausência nos autos de justificativas para a contratação dos serviços junto a empresa que tinha por objeto social a "exploração no ramo de prestação de serviço de consultoria em estudos, pesquisas e planejamento, de treinamento e de representações comerciais de softwares de modelos e sistemas, nas áreas de economia, administração e engenharia, para exploração no ramo de prestação de consultoria e estudos, pesquisas e planejamento, de softwares, de modelos e sistemas, nas áreas de economia, administração e engenharia", em vez de fazê-lo junto a empresa com especialização ou experiência prévia na área do turismo;
ausência nos autos de documentação comprobatória da efetiva prestação dos serviços contratados, bem como dos produtos intermediários e finais desenvolvidos.
Valor do débito solidário com a Sociedade Evangélica Beneficente de Curitiba (CNPJ 76.575.604/0001-28) e Sr. Darby Valente (CPF XXX.374.629-XX) : R$ 234.625,00 em 27/4/2010 e R$ R$ 234.625,00 em 2/7/2010.
Cabe observar que os dois primeiros indícios de irregularidades acima citados foram objeto de oitiva à empresa no âmbito do TC Processo 010.586/2011-3, cujos esclarecimentos foram considerados insatisfatórios pela equipe de auditoria (peça 7, p. 9-10) .
Ressalte-se que a empresa também atuou no Convênio 718467, tendo inclusive sido decretada a prisão temporária do sócio administrador da entidade, Sr. Eduardo Alves Fayet, quando da deflagração da Operação Voucher. Desse modo, os elementos comprobatórios da efetiva prestação dos serviços que eventualmente vieram a ser prestados devem também ser analisados face aos que já tenham sido apresentados na prestação de contas daquele convênio, bem como por ocasião das duas TCEs em que ele consta como responsável (TC Processo 008.002/2015-0 e TC Processo 028.367/2011-1) .
Quanto à contratação da empresa JUPITER PRODUTORA DE FILMES, CNPJ 04.581.133/0001-50, CNTRATO 891/2011, para a execução das etapas 1 a 3 da meta 2, referentes respectivamente a "criação da campanha promocional", "produção das peças publicitárias" e "veiculação das peças em mídia eletrônica, rádio e impresso", no valor de R$ 654.999,96, foram apurados os seguintes indícios de irregularidades:
exíguo detalhamento dos serviços a serem desenvolvidos, sem definição em projeto da quantidade de material a ser confeccionado e impresso, em afronta ao art. 7º, § 2º, inciso II, da Lei 8666/93, impossibilitando averiguar se houve execução total da etapa;
sobrepreço e superfaturamento de preços e serviços, com entrega de produtos que não condizem com o valor por eles cobrado;
ausência de comprovação do pagamento pela veiculação das peças publicitárias, e consequentemente de sua efetiva veiculação;
ausência nos autos das razões pelas quais se faria necessário despender montante tão significativo de recursos para divulgar uma ação de qualificação profissional sem custos para o participante - equivalente a R$ 1.637,50 por aluno presencial esperado, ou R$ 344,74 considerando-se também a expectativa de alunos à distância (enquanto que à aplicação em si do curso foram destinados R$ 1.487,50 por aluno na modalidade presencial, e R$ 313,16 por aluno na modalidade à distância) .
a empresa tem como endereço a residência de seus sócios, não possui funcionários registrados, não possui registro de sua atividade na internet (sendo que o termo de pesquisa "produtora filmes Curitiba" mostra 18 empresas na cidade, mas não a empresa em questão) , de modo que o seu convite para executar essa etapa do convênio carece de elementos que justifiquem a escolha.
Valor do débito solidário com a Sociedade Evangélica Beneficente de Curitiba (CNPJ 76.575.604/0001-28) e Sr. Darby Valente: R$ 404.999,97 em 1/6/2011
Cabe observar que o item "b" supra foi objeto de oitiva à empresa no âmbito do TC Processo 010.586/2011-3, cujos esclarecimentos foram considerados insatisfatórios pela equipe de auditoria (peça 7, p. 12) .
Entendeu-se cabível, portanto, citar a empresa Júpiter Produtora de Filmes, solidariamente com a entidade convenente, por meio de seus responsáveis legais, para que apresentem alegações de defesa para as irregularidades acima elencadas, ou recolherem aos cofres públicos os recursos transferidos para a execução dessa etapa do convênio, referentes ao pagamento no valor de R$ 404.999,97, em 1/6/2011.
Quanto à contratação da empresa KONSULTIMPEX CONSULTORIA EMPRESARIAL LTDA para a execução da etapa 4 da meta 2, referente a "realização de eventos de mobilização e sensibilização", no valor de R$ 317.575,76, foram apurados os seguintes indícios de irregularidades:
indícios de fraude na apresentação das propostas referentes à Cotação de Preços 003/2009, na qual a empresa se sagrou vencedora com proposta no valor exato do previsto no projeto básico (R$ 635.000,04) , tendo havido substituição das demais licitantes, que tinham como sócio o próprio responsável pela gestão do convênio, por outras empresas com propostas de idêntico valor (também envolvidas na Operação Voucher) ;
o plano de trabalho aprovado não detalha como seriam realizados esses eventos, os serviços a serem prestados e seus respectivos custos;
ausência nos autos de razões para se despender quantia tão elevada (R$ 127.000,01) apenas com o planejamento da realização de eventos;
as notas fiscais apresentadas são genéricas, sem descrição adequada dos serviços demandados e sem referência a quais eventos destinam-se;
as fotos referentes a seis eventos (Lapa, Antonina, Jaguariaíva, Telêmaco Borba e os dois de Curitiba) não necessariamente se vinculam ao projeto em análise, pois não há identificação do número do convênio ou banner com a marca do projeto;
realização de dois eventos em Curitiba em datas próximas, enquanto que o Contrato 879/2010 previa realização de doze eventos em municípios diferentes;
ausência de elementos que justifiquem o convite para que a empresa viesse a executar essa etapa do convênio, visto tratar-se de empresa sobre a qual não há registro acerca da sua atividade em pesquisa na internet; que tem por endereço o apartamento onde reside seu sócio administrador, em Joinville/SC, sem nenhum funcionário registrado; e que tem como objeto social área distinta - "prestação de serviços de assessoria; consultoria e capacitação nas áreas de gestão empresarial, estudos e pesquisas para entidades públicas e privadas; consultoria em comércio exterior e prospecção de negócios, nacionais e internacionais".
Valor do débito solidário com a Sociedade Evangélica Beneficente de Curitiba (CNPJ 76.575.604/0001-28) e Sr. Darby Valente: R$ 127.000,01 em 3/8/2010 e R$ 190.500,01 em 6/10/2010.
Cabe observar que o item "a" supra foi objeto de oitiva à empresa no âmbito do TC Processo 010.586/2011-3, cujos esclarecimentos foram considerados insatisfatórios pela equipe de auditoria (peça 7, p. 12) .
Quanto à contratação da empresa ALFAMA PROCESSAMENTO DE DADOS LTDA para a execução das etapas 1 e 3 da meta 3 e da etapa 2 da meta 4, referentes, respectivamente, a "definição das metodologias, desenvolvimento e elaboração dos conteúdos", "midiatização dos conteúdos em DVDs e Web Aula", e "aplicação dos conteúdos/metodologia na modalidade educação à distância", no valor total de R$ 1.364.994,99 (dos quais apenas R$ 1.288.997,00 atestados em notas fiscais) , foram apurados os seguintes indícios de irregularidades:
indícios de fraude na apresentação das propostas referentes à Cotação de Preços 002/2009, na qual a empresa se sagrou vencedora com propostas nos valores exatos dos previstos nas respectivas etapas do projeto básico, tendo havido substituição das demais licitantes, que tinham como sócio o próprio responsável pela gestão do convênio, por outras empresas (também envolvidas na Operação Voucher) com propostas de idêntico valor;
simulação de competitividade no certame, que contou com empresa com exatamente a mesma participação societária da licitante vencedora (Maralfa Informática Ltda., que também tem como sócios os Srs. Antonio Álvaro Garcez Dias de Carvalho, Fábio Emanuel Garcez Dias de Carvalho e Marcos Antonio Garcez Dias de Carvalho) , posteriormente substituída por proposta da Didatus Pampulha Ltda., com data, local e valor idênticos à empresa substituída;
apresentação de propostas, desistências e notificações de desqualificação de empresa realizadas anteriormente à data de celebração do convênio;
desconto irrisório na proposta de preço, em relação ao orçamento estimativo (0,15%) ;
o contrato não possui detalhamento dos serviços a serem desenvolvidos;
o serviço referente à definição de metodologias e desenvolvimento e elaboração dos conteúdos (meta 3, etapa 1) contou com métrica complessiva e não transparente, que não permite demonstrar o custo e a mensuração de suas etapas, constituídas simplesmente de módulos denominados básico, regional e avançado, no valor de R$ 133.333,33 cada;
indícios de superfaturamento do serviço acima referido, uma vez que, utilizando-se como base os valores de referência para serviços de consultoria do Sebrae à época, de R$ 120,00 a hora, exigiria nada menos que 372 dias úteis de trabalho para o seu desenvolvimento, ou cinco meses de trabalho para uma equipe de quatro consultores, o que é evidentemente excessivo diante da baixa complexidade dos trabalhos;
a entidade não logrou comprovar, quando solicitada a fazê-lo, durante a auditoria realizada por esta unidade técnica, as despesas em que incorreu na execução do serviço; 
o serviço de midiatização de conteúdos apresentou os mesmos critérios fechados de parametrização, igualmente divididos em três módulos de mesmo valor (R$ 100.000,00 cada um) .
não fora apresentado detalhamento de gastos com a produção dos DVDs e dos gastos com a criação e manutenção do site, quando instados a fazê-lo;
o serviço relativo à "aplicação dos conteúdos/metodologia na modalidade ensino à distância" objetivava atingir 1.500 pessoas ao custo individual de R$ 443,33, mas foi medido conforme o número de certificações, e não de pessoas atendidas, visto que algumas foram certificadas em seis atividades ao mesmo tempo, elevando artificialmente os resultados atingidos, em detrimento da capilaridade dos cursos na população alvo;
indícios de superfaturamento do serviço, em relação aos parâmetros fixados pela Resolução CODEFAT 633/2010, utilizados no Plano Nacional de Qualificação (de R$ 4,63 o custo aluno/hora médio) , que, uma vez multiplicado pelo quantitativo de alunos certificados, resultaria em R$ 212.288,40, em vez dos R$ 664.995,00 pagos;
impossibilidade de se auferir o quantitativo efetivamente executado pela convenente, diante da impossibilidade de visualizar o conteúdo dos DVDs, as funcionalidades disponíveis no ambiente virtual de aprendizagem, e a efetiva aplicação dos dez cursos na modalidade de educação à distância;
ausência de vinculação entre os valores e os serviços discriminados nas notas fiscais emitidas com as metas e etapas do projeto, em face das exíguas informações presentes na prestação de contas;
indícios de fraude na relação de alunos participantes, uma vez que 71,9% dos alunos da amostra pesquisada não foram localizados, e 18,8% dos que foram entrevistados afirmaram não ter realizado nenhum curso.
Valor do débito solidário com a Sociedade Evangélica Beneficente de Curitiba (CNPJ 76.575.604/0001-28) e Sr. Darby Valente: R$ 272.999,00 em 30/7/2010, e R$ 818.997,00 em 6/1/2011.
Cabe observar que, à exceção dos itens "l" e "m", as irregularidades acima elencadas já foram objeto de oitiva à empresa no âmbito do TC Processo 010.586/2011-3, cujos esclarecimentos prestados foram considerados insatisfatórios pela equipe de auditoria (peça 7, p. 6-9) .
Quanto à contratação da empresa EXKLUSIVA GRÁFICA E EDITORA, para a execução da etapa 2 da meta 3 (reprodução de material didático) , no valor de R$ 250.005,01, foram apurados os seguintes indícios de irregularidades:
indícios de fraude na apresentação das propostas referentes à Cotação de Preços 003/2009, na qual a empresa se sagrou vencedora com propostas nos valores exatos dos previstos nas respectivas etapas do projeto básico, tendo havido substituição das demais licitantes, que tinham como sócio o próprio responsável pela gestão do convênio, por outras empresas (também envolvidas na Operação Voucher) com propostas de idêntico valor;
orçamento estimativo colhido junto a empresa fora do ramo da produção gráfica (Norwell Administração, Serviços e Informática) e de propriedade do próprio responsável pela gestão do convênio e elaboração de seu plano de trabalho, Sr. Fábio de Mello; 
exata coincidência entre o valor da proposta contratada e o orçamento estimativo da empresa Norwell (R$ 250.005,01) ;
indícios de sobrepreço nos valores propostos, uma vez que pesquisa realizada por equipe de auditoria obteve como valor médio dentre seis orçamentos realizados para a execução dos mesmos serviços a quantia de R$ 30.267,98 - estimativa já suficientemente conservadora, considerando-se tratar-se de valor médio, em vez de valor da menor proposta (R$ 13.298,00) , como ocorreria no caso de um certame licitatório legítimo - resultando em um sobrepreço de 726%;
Cabe destacar que todas as irregularidades acima elencadas já foram objeto de oitiva à empresa no âmbito do TC Processo 010.586/2011-3, cujos esclarecimentos prestados foram considerados insatisfatórios pela equipe de auditoria (peça 7, p. 4) .
A despeito da formalização da avença, a convenente veio afirmar que a empresa não executou o contrato e tampouco recebeu qualquer pagamento pelos serviços que teriam sido executados pela própria SEB (peça 1, p. 233) , de modo que estaria de acordo com a conclusão do parecer pela aprovação parcial da etapa, no valor de R$ 30.267,98 (correspondente ao valor médio dos orçamentos realizados pela equipe de auditoria do TCU no âmbito do TC Processo 010.586/2011-3) . 
Contudo, não constam dos autos documentos que comprovem a efetiva execução desses serviços pela própria convenente, de forma que a Sociedade Evangélica Beneficente de Curitiba (SEB) e o Sr. Darby Valente foram citados em decorrência da não execução dos serviços de reprodução, diagramação e impressão de material didático.
Quanto à contratação do INSTITUTO BRASILEIRO DE ORGANIZAÇÃO DO TRABALHO INTELECTUAL E TECNOLOGICO - IBT, para a execução da etapa 1 da meta 3 e da etapa 2 da meta 4, referentes, respectivamente, a "definição das metodologias, desenvolvimento e elaboração dos conteúdos" e "aplicação dos conteúdos/metodologia na modalidade presencial", no valor total de R$ 994.999,99 (dos quais foi pago o montante total de R$ 587.681,50) , foram apurados os seguintes indícios de irregularidades:
a entidade sofreu alteração societária em 11/02/2010, quando houve substituição de todos os sócios, tornando-se presidente o Sr. Fábio de Mello (CPF XXX.196.639-XX) e diretores os Srs. Eduardo Alves Fayet (CPF XXX.355.909-XX) , Alexandre Ferreira Cardoso (CPF XXX.046.374-XX) e Humberto Silva Gomes (CPF XXX.214.871-XX) , que constam como responsáveis pelo Projeto junto à FEPAR, entidade vinculada à Sociedade Evangélica Beneficente incumbida da execução do projeto;
indícios de fraude na apresentação das propostas referentes à Cotação de Preços 004/2009, na qual a empresa se sagrou vencedora com proposta no valor exato do previsto na respectiva etapa do projeto básico;
indícios de fraude na relação de alunos participantes, uma vez que 71,9% dos alunos da amostra pesquisada não foram localizados, e 18,8% dos que foram entrevistados afirmaram não ter realizado nenhum curso.
Valor do débito solidário com a Sociedade Evangélica Beneficente de Curitiba (CNPJ 76.575.604/0001-28) e Sr. Darby Valente: R$ 111.681,50 em 6/8/2010; R$ 100.000,00 em 26/10/2010; e R$ 78.500 em 6/1/2011.
As irregularidades acima elencadas já foram objeto de oitiva à empresa, que, no entanto, não se manifestou, por ocasião do TC Processo 010.586/2011-3 (peça 7, p. 2) .
Das irregularidades que deram origem às audiências
Conforme instrução de peça 10, foram ouvidos em audiência Luiz Antônio Tarasiuk, Superintendente Administrativo e Financeiro da SEB, responsável por homologar e adjudicar as cotações prévias de preços 01/2009, 02/2009 e 03/2009, bem como os responsáveis junto ao órgão concedente, Mário Augusto Lopes Moysés, Luciano Paixão Costa, Francisca Regina Magalhães Cavalcante e Gláucia de Fátima Matos, pelas seguintes ocorrências: 
 exame deficiente da capacidade técnica da convenente para executar o convênio, visto não possuir experiência anterior na área do turismo;
 exame deficiente do projeto básico proposto, aprovado não obstante conter etapas de conteúdo vago, orçados a valores exorbitantes, sem que dele constasse sequer o plano de aplicação detalhado;
 celebração de convênio com recursos oriundos de emenda parlamentar, sendo o autor da emenda membro do corpo diretivo da instituição beneficiária, bem como sua esposa, fato que contrariou o disposto no § 3º, inciso VIII, artigo 35 da Lei de Diretrizes Orçamentárias 11.768/2008 e, também, o inciso II do artigo 2° do Decreto 6170/2007.
Razões de justificativa adicionais da Sra. Francisca Regina Magalhaes Cavalcante (peça 260) 
Em relação ao exame deficiente do projeto básico proposto, a responsável diz que o parâmetro de custo nos processos de qualificação profissional era a hora/aula/aluno e que a hora/aula/aluno estava compatível ao valor praticado pelo Ministério da Educação, na ocasião (peça 208, p. 4) . A peticionária esclarece, todavia, que não anexou comprovação da hora-aula praticada pelo Ministério da Educação porque não tinha mais acesso àquela Pasta, em razão de ter sido exonerada do cargo que ocupava. Contudo, declara que a comprovação de tal alegação encontra respaldo na Resolução/CD/FNDE 4, de 16 de março de 2012, do Presidente Do Conselho Deliberativo do Fundo Nacional de Desenvolvimento da Educação - FNDE, que no seu art. 6º assim dispõe:
Art. 6º Nos termos da Portaria MEC no 185, de 12 de março de 2012, o montante a ser descentralizado pelo FNDE por meio de Termo de Cooperação baseia-se nas vagas que cada instituição da Rede Federal de EPCT se compromete a ofertar na pactuação, vagas que serão convertidas em horas-aluno e posteriormente confirmadas pelas matrículas registradas no SISTEC.
§ 1º A hora-aluno representa o custo médio dos cursos nos diversos eixos tecnológicos e modalidades da educação profissional e tecnológica, conforme § 5º do art. 6º da Lei nº 2.513/2011, e seu valor abrange todas as despesas de custeio das vagas, inclusive a remuneração de profissionais envolvidos nas atividades do programa, a prestação de assistência estudantil a beneficiários descrita no § 4º do art. 6º da Lei nº 12.513/2011 e o cumprimento de todas as responsabilidades atribuídas aos parceiros ofertantes no inciso III do art. 5º desta resolução.
§ 2º O total de horas-aluno pactuadas pela instituição da Rede Federal de EPCT será obtido multiplicando-se o número de vagas ofertadas e registradas no SISTEC pela carga horária de cada curso, medida em horas-aula de 60 minutos.
§ 3º A hora-aluno corresponderá sempre à oferta de 60 minutos de aula a um aluno.
§ 4º O valor da hora-aluno no âmbito da Bolsa-Formação será de R$ 9,00 reais a partir dos dias 1 de janeiro de 2012, no caso de cursos técnicos, e 06 de fevereiro, no caso de cursos FIC ou de qualificação, mantendo o valor de R$ 8,50 para as turmas iniciadas antes dessas datas. (grifo nosso) 
§ 5º O número de horas-aluno apresentado em cada Termo de Cooperação poderá ser igual ou menor que o número de horas-aluno previstas e firmadas pela instituição em pactuação realizada no SISTEC.
Para corroborar a defesa de que os valores da hora-aula praticados no convênio estavam dentro do preço de mercado, acrescenta que o próprio Ministério do Turismo editou, posteriormente, a Portaria MTur 112/2012, de 09/03/2012, que dispôs: 
Art. 78. A composição dos custos da execução das qualificações terá como referência o valor hora/aula/aluno praticado no âmbito do PRONATEC/MEC. (grifo nosso) 
Parágrafo único. O valor de referência previsto no caput deverá abranger todos os itens necessários à execução das ações relacionadas à remuneração dos instrutores, diárias, deslocamentos dos alunos, lanches, uniformes, material didático, entre outras.
Em que pese o tempo decorrido da análise da defendente até a fixação de parâmetro de preços da Portaria 112/2012, endente que corrobora a afirmativa da compatibilidade do preço praticado no mercado o fato que, de acordo com o IPCA - https://www.portalbrasil.net/ipca.htm, o índice inflacionário no período de 2011/2012 foi de 6%, ou seja, seguindo a referência da Portaria MTUR, descontada a inflação do período, o valor da hora/aula/aluno seria de R$ 8,46, valor este superior ao aprovado no Plano de Trabalho em comento.
Ressalta que o Programa de Qualificação Profissional do Ministério do Turismo, na ocasião, não estava inserido em nenhum outro programa das demais pastas dos Ministérios, dada a especificidade da ação voltada ao turismo, destinada a qualificar um grande contingente de profissionais em face dos megas eventos que o País iria sediar. Portanto, não havia nenhuma obrigatoriedade do uso da hora/aula do FAT. Até porque eram estratégias de capacitação muito diferentes entre si.
Portanto, entende que o preço base de referência da hora-aula em R$9,00 era muito superior ao praticado no convênio em questão.
Esclarece que a análise dos preços de mercado constante da Nota Técnica 165/2009 seguiu rigorosamente as normas que regiam a matéria à época, especificamente o Decreto 6.170/2007 e a Portaria Interministerial 127/2008, que exigia no mínimo cotação prévia de preços no mercado antes da celebração do contrato, materializada na obtenção de ao menos 3 propostas. 
Assim, não havia como desconfiar ou rejeitar a proposta apresentada, ante o princípio da boa-fé e a ausência de indícios de sobrepreço nas 3 propostas apresentadas. Acrescenta que foram feitas verificações em banco de preços interno, constante dos arquivos do DCPAT, o qual não veio a ser demonstrado por não se tratar de documento formalizado, mas sim de planilha tipo excel usada como fonte de informações para confrontar com as propostas apresentadas pelas convenentes, as quais entende-se, a princípio, serem legítimas. Tal demonstração de preços não foi colacionada aos autos dos processos administrativos da DCPAT, tendo em vista que não havia tal obrigatoriedade.
Análise das Razões de Justificativa da Sra. Francisca Regina Magalhaes Cavalcante
De antemão, entendo que os elementos adicionais de defesa (peça 260) não alteram a conclusão da instrução anterior, pela manutenção da irregularidade alusiva ao exame deficiente do projeto básico proposto, haja vista que eles (novos elementos) não lograram comprovar que o custo da hora/aula/aluno pago no âmbito do convênio em tela era compatível com o valor praticado, à época, pelo Ministério da Educação - MEC e/ou pelo mercado. É que, como prova do então preço praticado pelo MEC, a defendente juntou a Resolução/CD/FNDE 4, de 16/3/2012, quando a defendente avaliou os preços do convênio em 2009 (Nota Técnica 165/2009, peça 5) , cerca de 3 anos antes daquela Resolução, de modo que essa norma não serve de prova do parâmetro mercadológico da época. 
Para anular esse intervalo de 3 anos entre a Resolução e a análise dos preços do convênio, a responsável fez uso de correção monetária, mais precisamente do índice IPCA. Acontece que a retroação de preços por longo período é rejeitada pela jurisprudência como método de apuração de sobrepreço, por entender que gera distorções, por não considerar outras variáveis incidentes sobre a variação de preços. Como exemplo, tem-se Acórdãos 278/2008-Plenário, rel. Marcos Bemquerer; 396/2008-Plenário, rel. Raimundo Carreiro; Acórdão 1798/2019-TCU-Plenário, rel. Bruno Dantas; 686/2019-TCU-Plenário, rel. Vital do Rêgo; 2158/2008-Plenário, rel. José Jorge. Vale transcrever, por oportuno, parte do relatório do Acórdão 1798/2019-TCU-Plenário, rel. Bruno Dantas:
Com efeito, a correção ou a retroação de referenciais de preços, como o Sicro, por longos períodos não se presta para a verificação da compatibilidade dos valores contratados com os praticados no mercado à época do ajuste, uma vez que correções monetárias por períodos demasiadamente longos geram distorções, por não considerarem outras variáveis incidentes sobre a variação de preços.
Ademais, conforme disposto no item 41.c, o projeto básico foi aprovado com conteúdo vago, sem composição dos custos unitários de metas/etapas do convênio, que permita se certificar de que, no preço da hora/aula/aluno em discussão, há os insumos 'deslocamento dos alunos', 'lanches', 'uniformes', 'material didático', 'diárias' e 'instrutores' previstos na Portaria MTur 112/2012. Aliás, ensino à distância, como ocorre no ajuste em foco, não demanda custos com alunos normalmente incorridos em modalidade presencial, tais como os de deslocamento, lanches, uniforme, espaço etc. E a responsável sequer tentou demonstrar a presença de tais insumos no preço em questão. Logo, esse fato também impede acolher o defendido preço da Portaria MEC 185/2012.   
A defendente ressalta que o Programa de Qualificação Profissional do Ministério do Turismo, na ocasião, não estava inserido em nenhum outro programa das demais pastas dos Ministérios, dada a especificidade da ação voltada ao turismo, destinada a qualificar um grande contingente de profissionais em face dos megas eventos que o País iria sediar. Portanto, não havia nenhuma obrigatoriedade do uso da hora/aula do FAT. Até porque eram estratégias de capacitação muito diferentes entre si. Porém, mesmo que não obrigado a seguir os preços do FAT, deveria seguir os preços do mercado, a fim de não incorrer em dano ao erário. Além do mais, se a tese da defesa vale para os preços do FAT, obviamente que vale para os valores do MEC, de sorte que o argumento não merece prosperar.
Por outro lado, o parâmetro usado pela GCU (peça 5) na definição do sobrepreço provém de contratações da administração público e é compatível e da mesma época da operação em exame, sendo, portanto, aderente ao que exigem a legislação (art. 210, § 1º, inciso II, do RI/TCU) e jurisprudência. Por ilustrativa, cabe citar trecho do relatório da CUG:
Sobre o custo da atividade à distância, sem considerar as fases logicamente antecedentes como o desenvolvimento de metodologia, midiatização de conteúdos, todos remunerados em separado, esse também se mostrou elevado. Tal conclusão decorreu do cotejo com os parâmetros fixados pelo CODEFAT, utilizado no Plano Nacional de Qualificação, ou seja, adotando-se o valor de R$ 4,36, o custo aluno/hora médio, a teor da Resolução CODEFAT n. 633, de 25/3/2010, plenamente compatíveis com a natureza das capacitações em exame. No caso, considerando a carga horária de cada aluno certificado, que é de trinta horas por curso/atividade, multiplicando-se pelo quantitativo de alunos certificados, chegaríamos a R$ 212.288,40, resultante do produto de 4,36 X 1623 X 30, muito inferior aos R$ 664.995,00, numa avaliação, portanto, conservadora, pois que incorpora tão só as atividades estritamente ligadas à aplicação dos conteúdos.
...
Veja-se que os valores indicados se mostram razoáveis considerando dados informativos de cursos promovidos pela FGV on line, à distância, monitorado em sala de aula, nas dependências do ISAE, em Curitiba/PR, carga horária de 468 horas aula, ao custo de R$ 18.500,00 à vista, com turmas de, no mínimo trinta alunos, o que implica o valor, a preços de mercado, de R$ 1,32.
V) sobre o item estudos e pesquisas, desde logo medido em horas de consultoria, verificou-se a remuneração da RACE Ltda., como resultante de 2000 horas de consultoria, R$ 250 a hora, totalizando R$ 500.000,00. Novamente invocando os parâmetros utilizados pelo SEBRAE, Regulamento do Sistema de Gestão de Credenciados SGC, válido em 2010, remunera-se a R$ 120,00 (cento e vinte reais) a hora na atividade Elaboração ou desenvolvimento de conteúdo e revisão de metodologias a partir de conhecimentos já existentes de mediana complexidade. Portanto, os valores orçados e pagos encontram-se bem acima dos razoáveis, pois que no paradigma SEBRAE o preço dos serviços montaria, no máximo, em R$ 240.000,00.
Em derradeiro, que consta na rede mundial o registro de parcerias do SEBRAE com o Ministério do Turismo, conforme o sítio http://www.sebrae.com.br/setor/turismo/o-setor/copa-2014. Seria, portanto, de se estranhar a aprovação do plano de trabalho referente ao convênio em pauta em tais níveis de remuneração e valores ora impugnados, considerando a complexidade dos trabalhos - de mediana para simples - e o provável, e esperado, intercâmbio institucional de informações - máxime aquelas alusivas às remunerações de que trata este achado. 
Sobre as cotações de preço realizadas, também não socorre a defendente, eis que, consoante disposto ao longo desta instrução, há vários indícios de irregularidade nas contratações, incluindo oferta de empresas pertencentes a responsáveis pelo projeto contratado.
Por fim, a defendente discorre que analisou os preços do contrato com base em bancos de preços internos, mas que não pode juntar aos autos evidências, por não se tratar de informação a constar obrigatoriamente no processo de celebração do convênio. A respeito desse argumento, conforme a própria defendente reconhece a falta de evidências, não há como ser acolhido, ante a falta de provas.
Acerca dos outros dois pontos alvos da audiência da responsável, deixa de se pronunciar a respeito dos novos elementos apresentados, posto comungar do acolhimento das correspondentes razões de justificativas oferecidas antes pela responsável e do consequente afastamento de sua culpabilidade.
Sendo assim, ratificando a posição quanto ao encaminhamento da instrução de peça 252, propõe-se acatar parcialmente as razões de justificativa apresentadas e aplicar a responsável a multa do art. 58, inciso II, da Lei 8.443/1992.
Do falecimento do Sr. Darby Valente
Conforme certidão de peça 266, o falecimento ocorreu em 30/8/2021. Assim, como ele apresentou defesa, por meio de seus representantes legais em 18/9/2017 (peça 266) , não houve prejuízo ao contraditório e ampla defesa. Porém, não é possível aplicar sanção ao mesmo, já que se trata de medida pessoal e intransponível, razão pela qual será ajustada a proposta de encaminhamento consignada na instrução de peça 252.  
CONCLUSÃO
A partir da análise técnica complementar acima disposta, conclui-se pela manutenção do encaminhamento proposto na instrução de peça 252, excluindo apenas a proposta de aplicação de multa ao Sr. Darby Valente, ante seu falecimento, acrescentando proposta de julgar irregulares as contas da empresa Jads Assessoria e Consultoria em Gestão Empresarial Ltda. e dos Srs. Luciano Paixão Costa, Francisca Regina Magalhaes Cavalcante e Mário Augusto Lopes Moyses, mantendo os demais termos daquela proposta.
Importante ressaltar que, nos termos do art. 71, inciso II, da Constituição Federal, o Tribunal julgará as contas de qualquer responsável, seja pessoa física ou jurídica, pública ou privada. Julgar irregulares contas de terceiros que se relacionam com a administração pública e contribui ou se beneficiam de irregularidades alvo de prestação ou tomada de contas especial é medida que, além de constitucional, vai ao encontro do espírito da lei ante corrupção, que visa afastar o risco de agente corrupto assumir gestão da coisa pública.
PROPOSTA DE ENCAMINHAMENTO
Diante do exposto, submetem-se os autos à consideração superior, propondo:
0. considerar revéis o Instituto Brasileiro de Org. do Trabalho Intelectual e Tecnológico-IBT (CNPJ 06.934.380/0001-18) , a empresa Jads Assessoria e Consultoria em Gestão Empresarial Ltda (CNPJ 04.610.197/0001-31) , e o Sr. Luciano Paixão Costa (CPF XXX.391.101-XX) , para todos os efeitos, dando-se prosseguimento ao processo, com fulcro no art. 12, § 3º, da Lei 8.443/92;
0. arquivar o presente processo, com fulcro no art. 169, inciso VI, e 212 do Regimento Interno/TCU, em consequência da ausência de pressupostos de constituição e de desenvolvimento válido e regular do processo, em relação ao Sr. Luiz Antônio Tarasiuk (CPF XXX.480.009-XX, falecido) , tendo em vista seu falecimento antes de ser chamado em audiência;
0. acatar as razões de justificativa apresentadas pela empresa Cenitec - Centro Nacional de Integração de Tecnologia, Educação e Comunicação Ltda. (CNPJ 05.833.475/0001-82) , pela empresa Pool Soluções Gráficas e Editoração Ltda. (CNPJ 07.451.335/0001-75) e pela Sra. Gláucia de Fátima Matos (CPF XXX.926.796-XX) ;
0. acatar parcialmente as razões de justificativa apresentadas pela Sra. Francisca Regina Magalhaes Cavalcante (CPF XXX.838.833-XX) ;
0. excluir do rol de responsáveis da presente TCE a empresa Cenitec - Centro Nacional de Integração de Tecnologia, Educação e Comunicação Ltda. (CNPJ 05.833.475/0001-82) , a empresa Pool Soluções Gráficas e Editoração Ltda. (CNPJ 07.451.335/0001-75) e a Sra. Gláucia de Fátima Matos (CPF XXX.926.796-XX) ;
0. rejeitar as razões de justificativa apresentadas pela empresa Vocare Consultoria, Treinamento e Marketing Ltda. (CNPJ 04.778.994/0001-22) , pela empresa Maralfa Informática Ltda. (CNPJ 08.612.039/0001-71) , pela empresa Barbalho Reis Comunicação e Consultoria Ltda. (CNPJ 26.420.877/0001-25) e pelo Sr. Mário Augusto Lopes Moyses (CPF XXX.055.648-XX) ;
0.  rejeitar as alegações de defesa da Sociedade Evangélica Beneficente de Curitiba (CNPJ 76.575.604/0001-28) , do Sr. Darby Valente (CPF XXX.374.629-XX) , da empresa Konsultimpex Assessoria e Representações Ltda. (CNPJ 81.536.047/0001-76) e da empresa Alfama Processamento de Dados Ltda. (CNPJ 07.906.802/0001-04) ;
0. rejeitar parcialmente as alegações de defesa da empresa Race Consult Consultoria Técnica e Representações Ltda. (CNPJ 00.085.177/0001-38) ;
0. acatar parcialmente as alegações de defesa da empresa Júpiter Produtora de Filmes S/S Ltda. (CNPJ 04.581.133/0001-50) ;
0. julgar irregulares, nos termos dos arts. 1º, inciso I, 16, inciso III, alíneas "b" e "c", § 2º, da Lei 8.443/1992 c/c os arts. 19 e 23, inciso III, da mesma Lei, e com arts. 1º, inciso I, 209, incisos II e III, 210 e 214, inciso III, do Regimento Interno/TCU, as contas da Sociedade Evangélica Beneficente de Curitiba (CNPJ 76.575.604/0001-28) , do Sr. Darby Valente (CPF XXX.374.629-XX) , da empresa Konsultimpex Assessoria e Representações Ltda. (CNPJ 81.536.047/0001-76) , da empresa Alfama Processamento de Dados Ltda. (CNPJ 07.906.802/0001-04) , da empresa Race Consult Consultoria Técnica e Representações Ltda. (CNPJ 00.085.177/0001-38) e do Instituto Brasileiro de Org. do Trabalho Intelectual e Tecnológico-IBT (CNPJ 06.934.380/0001-18) , condenando o espólio do Sr. Darby Valente e os demais responsáveis citados neste item, solidariamente, conforme o caso, ao pagamento das importâncias a seguir especificadas, atualizadas monetariamente e acrescidas dos juros de mora, calculados a partir das datas discriminadas até a data do efetiva quitação do débito, fixando-lhes o prazo de quinze dias, para que comprovem, perante o Tribunal, o recolhimento das referidas quantias aos cofres do Tesouro Nacional, nos termos do art. 23, inciso III, alínea "a", da citada lei;
Débitos relacionados aos responsáveis Sociedade Evangélica Beneficente de Curitiba (CNPJ 76.575.604/0001-28) e ao espólio do Sr. Darby Valente (CPF XXX.374.629-XX) :
	Data de ocorrência
	Valor histórico (R$) 

	25/5/2011
	250.005,01

                   Valor atualizado do débito (sem juros) em 15/10/2020: R$ 408.658,19Débitos relacionados aos responsáveis Sociedade Evangélica Beneficente de Curitiba (CNPJ 76.575.604/0001-28) , ao espólio do Sr. Darby Valente (CPF XXX.374.629-XX) e Konsultimpex Assessoria e Representações Ltda. (CNPJ 81.536.047/0001-76) :
	Data de ocorrência
	Valor histórico (R$) 

	3/8/2010
	127.000,01

	6/10/2010
	190.500,01

                   Valor atualizado do débito (sem juros) em 15/10/2020: R$ 548.761,00Débitos relacionados aos responsáveis Sociedade Evangélica Beneficente de Curitiba (CNPJ 76.575.604/0001-28) , ao espólio do Sr. Darby Valente (CPF XXX.374.629-XX) e Alfama Processamento de Dados Ltda. (CNPJ 07.906.802/0001-04) :
	Data de ocorrência
	Valor histórico (R$) 

	30/7/2010
	272.999,00

	6/1/2011
	818.997,00

                   Valor atualizado do débito (sem juros) em 15/10/2020: R$ 1.855.256,09Débitos relacionados aos responsáveis Sociedade Evangélica Beneficente de Curitiba (CNPJ 76.575.604/0001-28) , ao espólio do Sr. Darby Valente (CPF XXX.374.629-XX) e Race Consult Consultoria Técnica e Representações Ltda. (CNPJ 00.085.177/0001-38) :
	Data de ocorrência
	Valor histórico (R$) 

	27/4/2010
	130.000,00

	2/7/2010
	130.000,00

                   Valor atualizado do débito (sem juros) em 15/10/2020: R$ 452.989,68Débitos relacionados aos responsáveis Sociedade Evangélica Beneficente de Curitiba (CNPJ 76.575.604/0001-28) , ao espólio do Sr. Darby Valente (CPF XXX.374.629-XX) e Instituto Brasileiro de Org. do Trabalho Intelectual e Tecnológico-IBT (CNPJ 06.934.380/0001-18) :
	Data de ocorrência
	Valor histórico (R$) 

	6/8/2010
	111.681,50

	26/10/2010
	100.000,00

	6/1/2011
	78.500,00

                   Valor atualizado do débito (sem juros) em 15/10/2020: R$ 498.561,630. julgar regulares com ressalvas, em conformidade com o art. 208 do Regimento Interno do TCU c/c art. 16, inciso II, da Lei 8.443/1992, as contas da empresa Júpiter Produtora de Filmes S/S Ltda. (CNPJ 04.581.133/0001-50) , dando-lhe quitação;
0. julgar irregulares, nos termos dos arts. 1º, inciso I, 16, inciso III, alínea "b", da Lei 8.443/1992, as contas das empresas Jads Assessoria e Consultoria em Gestão Empresarial Ltda. (CNPJ 04.610.197/0001-31) , Vocare Consultoria, Treinamento e Marketing Ltda. (CNPJ 04.778.994/0001-22) , Maralfa Informática Ltda. (CNPJ 08.612.039/0001-71) , Barbalho Reis Comunicação e Consultoria Ltda. (CNPJ 26.420.877/0001-25) e dos Srs. Luciano Paixão Costa (CPF XXX.391.101-XX) , Francisca Regina Magalhaes Cavalcante (CPF XXX.838.833-XX) e Mário Augusto Lopes Moyses (CPF XXX.055.648-XX) ;
0. aplicar, individualmente, à Sra. Francisca Regina Magalhaes Cavalcante (CPF XXX.838.833-XX) e aos Srs. Mário Augusto Lopes Moyses (CPF XXX.055.648-XX) e Luciano Paixão Costa (CPF XXX.391.101-XX) a multa prevista no art. 58, inciso II, da Lei 8.443/1992, e à Sociedade Evangélica Beneficente de Curitiba (CNPJ 76.575.604/0001-28) , à empresa Konsultimpex Assessoria e Representações Ltda. (CNPJ 81.536.047/0001-76) , à empresa Alfama Processamento de Dados Ltda. (CNPJ 07.906.802/0001-04) , à empresa Race Consult Consultoria Técnica e Representações Ltda. (CNPJ 00.085.177/0001-38) e ao Instituto Brasileiro de Org. do Trabalho Intelectual e Tecnológico-IBT (CNPJ 06.934.380/0001-18) a multa prevista no art. 57 da Lei 8.443/1992;
0. considerar grave as irregularidades cometidas e declarar a inidoneidade da Sociedade Evangélica Beneficente de Curitiba (CNPJ 76.575.604/0001-28) , da empresa Konsultimpex Assessoria e Representações Ltda. (CNPJ 81.536.047/0001-76) , da empresa Alfama Processamento de Dados Ltda. (CNPJ 07.906.802/0001-04) , da empresa Race Consult Consultoria Técnica e Representações Ltda. (CNPJ 00.085.177/0001-38) , do Instituto Brasileiro de Org. do Trabalho Intelectual e Tecnológico-IBT (CNPJ 06.934.380/0001-18) , da empresa Vocare Consultoria, Treinamento e Marketing Ltda. (CNPJ 04.778.994/0001-22) , da empresa Maralfa Informática Ltda. (CNPJ 08.612.039/0001-71) , da empresa Barbalho Reis Comunicação e Consultoria Ltda. (CNPJ 26.420.877/0001-25) e da empresa Jads Assessoria e Consultoria em Gestão Empresarial Ltda (CNPJ 04.610.197/0001-31) para licitar com a administração pública, conforme disposto no art. 46 da Lei 8.443/1992;
0. autorizar, desde logo, a cobrança judicial das dívidas, caso não atendidas as notificações, na forma do disposto no art. 28, inciso II, da Lei 8.443/1992;
0. autorizar também, desde logo, se requerido, com fundamento no art. 26 da Lei 8.443, de 1992 c/c o art. 217, §§ 1º e 2º do Regimento Interno, o parcelamento das dívidas em até 36 parcelas, incidindo sobre cada parcela, corrigida monetariamente, os correspondentes acréscimos legais fixando-lhes o prazo de quinze dias, a contar do recebimento da notificação, para comprovar perante o Tribunal o recolhimento da primeira parcela, e de trinta dias, a contar da parcela anterior, para comprovar os recolhimentos das demais parcelas, devendo incidir sobre cada valor mensal, atualizado monetariamente, os juros de mora devidos, no caso do débito, na forma prevista na legislação em vigor, alertando os responsáveis de que a falta de comprovação do recolhimento de qualquer parcela importará o vencimento antecipado do saldo devedor, nos termos do § 2º do art. 217 do Regimento Interno deste Tribunal;
0. encaminhar cópia do Acórdão que vier a ser prolatado à Procuradoria-Geral da República no Estado do Paraná, nos termos do § 3º do art. 16 da Lei 8.443/1992 c/c o § 7º do art. 209 do Regimento Interno do TCU, para adoção das medidas cabíveis, informando-lhe que o inteiro teor da decisão pode ser consultado no endereço www.tcu.gov.br/acordaos."
É o relatório.

Clesio Moraes (13.855/OAB-SC) e Eliezer Brigido Josino Junior (22.096/OAB-SC), representando Vocare Consultoria Treinamento e Marketing Ltda.; Maçazumi Furtado Niwa (27.852/OAB-PR) e Israel Liutti (19.516/OAB-PR), representando Sociedade Evangélica Beneficente de Curitiba; Flavio Schegerin Ribeiro (21.451/OAB-DF), representando Francisca Regina Magalhaes Cavalcante; Evaristo Vieira de Araújo Neto (40.750/OAB-DF), representando Race Consult Consultoria Tecnica e Representacoes Ltda; Carlos Bastide Horbach (19.058/OAB-DF), Fabrício Juliano Mendes Medeiros (27581/OAB-DF) e outros, representando Alfama Processamento de Dados Ltda.; Bruno Gofman (61136/OAB-PR), representando Darby Valente; Leonard Ziesemer Schmitz (380618/OAB-SP), Pedro Estevam Alves Pinto Serrano (90.846/OAB-SP) e outros, representando Mario Augusto Lopes Moyses; Mario Dobner (3839/OAB-SC) e Ramiro Hensel (1411/OAB-SC), representando Konsultimpex Assessoria e Representações Ltda; Carlos Bastide Horbach (19.058/OAB-DF), Fabrício Juliano Mendes Medeiros (27581/OAB-DF) e outros, representando Maralfa Informatica Ltda - Me; Ricardo Onófrio Carvalho (37228/OAB-PR), representando Jupiter Produtora de Filmes S/s Ltda..

Procurador Marinus Eduardo De Vries Marsico.

TOMADA DE CONTAS ESPECIAL. OPERAÇÃO VOUCHER. MINISTÉRIO DO TURISMO. PROJETO DE MOBILIZAÇÃO E QUALIFICAÇÃO NOS SEGMENTOS DE TURISMO NO ESTADO DO PARANÁ. APURAÇÃO DE FRAUDES E SIMULAÇÃO DE LICITAÇÃO. PARTICIPAÇÃO DE RESPONSÁVEIS PELO PROJETO COMO DIRIGENTES DE EMPRESAS CONTRATADAS. DIRECIONAMENTO. SUPERFATURAMENTO. FRAGILIDADES NAS JUSTIFICATIVAS DAS CONTRATAÇÕES. CARÊNCIA DE PROVAS DA EFETIVA EXECUÇÃO DE SERVIÇOS. EMPRESAS CONTRATADAS SEM FUNCIONÁRIOS E COM ENDEREÇO NA RESIDÊNCIA DOS SÓCIOS. PLANOS DE TRABALHO SEM DETALHAMENTO. NOTAS FISCAIS GENÉRICAS. CITAÇÕES. AUDIÊNCIAS. AUSÊNCIA DE PRESCRIÇÃO. ACATAMENTO DAS RAZÕES DE JUSTIFICATIVA DE ALGUNS RESPONSÁVEIS. ACATAMENTO PARCIAL DA DEFESA OU REJEIÇÃO DOS ARGUMENTOS APRESENTADOS PARA OUTROS. RESPONSÁVEIS EXCLUÍDOS DA RELAÇÃO PROCESSUAL, OU COM JULGAMENTO PELA REGULARIDADE COM RESSALVA DAS CONTAS, OU COM JULGAMENTO PELA IRREGULARIDADE DAS CONTAS. DÉBITO. MULTA. COMUNICAÇÕES.

TOMADA DE CONTAS ESPECIAL (TCE)

Unidade de Auditoria Especializada em Tomada de Contas Especial (AudTCE).

Trata-se de tomada de contas especial instaurada pelo Ministério do Turismo (MTur) , em face da não devolução dos recursos repassados pelo Convênio 1241/2009 (Siconv 708657) , celebrado entre aquela pasta ministerial e a Sociedade Evangélica Beneficente de Curitiba (SEB) , que teve por objeto o "projeto de mobilização e qualificação nos segmentos de turismo no Estado do Paraná".
Em contexto do presente julgamento, o presente processo está relacionado com os fatos apurados na chamada "Operação Voucher" investigada pela Polícia Federal e pela Controladoria-Geral da União (CGU) , que apurou indícios de fraude, direcionamento de licitações, superfaturamento e formação de quadrilha em convênios realizados pelo Ministério do Turismo e que culminou em diversos mandados de prisão preventiva e busca e busca e apreensão, nos estados do Amapá, São Paulo e Distrito Federal.
No âmbito deste Tribunal, tais irregularidades já foram objeto de apreciação no TC Processo 010.589/2011-3, julgado mediante os Acórdão 221/2013-TCU-Plenário e 3043/2014-Plenário, de relatoria da eminente ministra Ana Arraes, que determinaram a restituição de valores irregularmente recebidos pela Sociedade Evangélica Beneficente de Curitiba (SEB) , a abertura de tomadas de contas especial e ciência aos responsáveis sobre a possibilidade/necessidade de devolução dos recursos sem comprovação regular de gastos. 
Os presentes autos, de modo específico, referem-se a repasses ocorridos no âmbito do Convénio 1241/2009, cuja vigência perdurou entre 21/12/2009 e 24/4/2012, com previsão de repasses da monta de R$ 4.445.000,00, sendo R$ 4.000.000,00 do concedente e o restante de contrapartida. 
	Os recursos federais foram transferidos em três parcelas, por meio das ordens bancárias 20100B800585, 20100B801890 e 20110B800274, emitidas em 15/4/2010, 31/12/2010 e 25/5/2011, nos valores de R$ 1.300.000,00, R$ 900.000,00 e R$ 900,000,00, respectivamente. Restou pendente de repasse uma última parcela, no valor de R$ 900.000,00.
No Relatório de Tomada de Contas Especial 710/2014, concluiu-se por prejuízo ao Erário no valor total dos repasses federais, em virtude de irregularidade na execução física e financeira do objeto. A responsabilidade foi atribuída ao Sr. Darby Valente, presidente da entidade à época, então responsável pela gestão dos recursos. A entidade conveniada (SEB) foi incluída como solidária.
Também consta nos autos excerto do relatório de auditoria especial (00190.020860/2011- 31) da CGU (dez/2011) , que indicou irregularidades em diversos convênios, entre eles o ajuste em comento.
Como consta do relatório antecessor, no âmbito do Convênio 1241/2009 em apreço, foram realizadas as seguintes contratações para execução das respectivas metas e etapas do plano de trabalho (peça 1, p. 243) :
	EMPRESA
	CNPJ
	CONTRATO
	META/ ETAPA

	Race Consult Cons. Tec. Repr. Ltda
	00.085.177/0001-38
	860/2010
	1/2

	Jupiter Produtora de Filmes S/S
	04.581.133/0001-50
	891/2011
	2/1 - 2/2 - 2/3

	Konsultimpex Consul. Empr. Ltda
	81.536.047/0001-76
	879/2010
	2/4

	Alfama Processamento de Dados
	07.906.802/0001-04
	878/2010
	3/1 - 3/3 - 4/2

	Exklusiva Gráfica e Editora
	75.962.480/0001-70
	891/2010
	3/2

	IBT - Inst. Bras. de Org. do Trab. Intelectual e Tecnológico
	06.934.380/000118
	880/2010
	4/1

Não constam do quadro supra as etapas 1 e 3 da meta 1 (respectivamente, "planejamento e gerenciamento" e "avaliação de impacto do projeto") , que teriam sido executadas pela própria SEB, com recursos da contrapartida do convênio, conforme memória de cálculo constante do plano de trabalho. 
Entre as irregularidades nos contratos, consta do relatório de tomada de contas especial e das provas compartilhadas anexadas aos autos indícios de fraude e simulação de licitações, participação de responsáveis pelo projeto como dirigentes de empresas contratadas, direcionamento de contratações, sobrepreço/superfaturamento, fragilidades nas justificativas das contratações, carência de comprovação da efetiva execução de serviços, empresas contratadas sem funcionários e com endereço na residência dos sócios, planos de trabalho sem detalhamento, notas fiscais genéricas, entre outros indícios de ilicitudes.
Em face do exposto, autorizei a citação e a audiência de diversos responsáveis, cujas respostas foram detidamente analisadas pela unidade técnica. Abaixo, promovo a respectiva apreciação das defesas.
II - Preliminar - exame da ocorrência de prescrição
Em análise dos da matéria, tem-se que o termo inicial da contagem do prazo prescricional, nos termos da Resolução-TCU nº 344/2022, art. 4º, inciso IV, ocorreu em 2/8/2011, data do conhecimento da irregularidade ou do dano, tomado a partir da lavratura do relatório de fiscalização pela unidade técnica.
Tendo em vista os marcos interruptivos ocorridos na fase interna e externa desta tomada de contas especial (item 17, peça 275) , não observou o transcurso de mais de cinco anos entre cada evento e o seguinte, não havendo de se falar em prescrição. Tampouco ocorreu lapso de movimentação processual superior a três anos capaz de conformar a prescrição intercorrente.
III - Das alegações de defesa apresentadas pela Sociedade Evangélica Beneficente de Curitiba (SEB) 
Em verdade, os elementos de defesa apresentadas pouco ou nada acrescentam ao já escrutinado por esta Corte no âmbito do TC Processo 010.589/2011-3, objeto de julgamento pelo Tribunal nos Acórdão 221/2013-TCU-Plenário e 3043/2014-Plenário. Na oportunidade, esta Corte determinou a restituição dos valores repassados à SEB.
Na falta de providências pela entidade para a restituição dos repasses - o que redundou na abertura desta tomada de contas especial - e ausente fato novo apresentado que importe em juízo distinto, alinho-me à unidade técnica e ao MP/TCU sobre a rejeição das alegações de defesa da Sociedade Evangélica Beneficente de Curitiba.
IV - Das alegações de defesa do Sr. Darby Valente
O Sr. Darby era o responsável legal pela SEB e, igualmente, não acostou novidades processuais com relação ao já apreciado por este Plenário, importando idêntica rejeição da defesa apresentada.
O fato de não mais ocupar o cargo de Presidente da SEB em nada modifica tal medida, pois foi o Sr. Darby Valente o responsável por utilizar, arrecadar, guardar, gerenciar ou administrar os recursos federais confiados ao SEB, nos termos do art. 70, parágrafo único, da Constituição Federal, competindo ao gestor o ônus de demonstrar a boa e regular aplicação do dinheiro público repassado (Acórdão 974/2018-TCU-Plenário - Relator: Bruno Dantas, 511/2018-Plenário - Relator: Aroldo Cedraz, 3875/2018-1ª Câmara - Relator: Vital Do Rêgo, 1983/2018-1ª Câmara - Relator: Bruno Dantas, 1294/2018-1ª Câmara - Relator: Bruno Dantas, 3200/2018-2ª Câmara - Relator: Aroldo Cedraz, 2512/2018-2ª Câmara - Relator: Aroldo Cedraz, 2384/2018-2ª Câmara - Relator: José Múcio Monteiro, 2014/2018-2ª Câmara - Relator: Aroldo Cedraz, 901/2018-2ª Câmara - Relator: José Múcio Monteiro, entre outros) .
O alegado decurso temporal entre a execução do Convênio 1241/2009-MTUR e a presente tomada de contas especial também não socorre o responsável. A vigência do ajuste perdurou entre 21/12/2009 e 24/4/2012. A citação do responsável ocorreu em 4/7/2017 (peça 50) , não havendo transcurso de mais de dez anos desde o fato gerador sem que tenha havido a respetiva notificação dos responsáveis pela autoridade administrativa federal competente (art. 6º, inciso II, c/c art. 19 da IN/TCU 71/2012, modificada pela IN/TCU 76/2016) . Diga-se, ainda, que à época da execução dos recursos tinha o poder/dever de produzir artefato probatório da regular execução convenial e assim não o fez. Transcorrido prazo pouco superior a três anos do fim da prestação de contas, não se alegue a impossibilidade de produzir material probatório, o que seria beneficiar-se da própria torpeza.
V - Das alegações de defesa da Race Consultoria Técnica e Representações Ltda.
A Race Consultoria foi contratada para a execução da etapa referente a "estudos e pesquisas", no valor de R$ 500.000,00. A empresa foi ouvida em face de indícios da prática de fraude ou simulação de licitação e seu direcionamento, tendo em vista a constatação de alterações das propostas, importando na modificação da identificação dos proponentes. Tais alterações, aliás, envolveram outras empresas que têm como sócio o Sr. Fábio de Mello, que participou da elaboração da proposta do plano de trabalho do convênio e esteve à frente de sua gestão na SEB, até, pelo menos, abril de 2010.
Em resumo, os responsáveis negam qualquer relacionamento anterior da Race Consultoria ou seus dirigentes com a SEB e as supostas irregularidades relacionadas à prática de fraude, direcionamento ou simulação de licitação, com apresentação de propostas e atos processuais ainda anteriores a própria celebração do convênio. Também houve negativa de participação de dirigentes da empresa na qualidade de responsáveis pelo projeto junto à FEPAR, entidade vinculada à SEB.
A Barbalho Reis Comunicação e Consultoria Ltda., por meio do seu representante legal, apresentou relatos de atos irregulares indicando a atuação do Sr. Eduardo Alves Fayet, sócio da empresa Race Consult, nas ilicitudes em apuração neste processo.
 Outrossim, a participação dos dirigentes da Race Consultoria (Sr. Eduardo Alves Fayet e Rafael Alves Fayet) na qualidade de responsáveis pelo Projeto junto à Faculdade Evangélica do Paraná (FEPAR) , entidade vinculada à SEB, já foi demonstrada no âmbito do mencionado TC Processo 010.586/2011-3 e, nesta oportunidade, reforçada na defesa constante na peça 145, a qual aponta o Sr. Eduardo Alves Fayet como o responsável pela elaboração do projeto do convênio.
Sobre a participação da empresa na cotação de preços em outras licitações com indícios de fraude, sem possuir qualificação técnica para executar os respectivos serviços (impressão de material gráfico, concernente à etapa 3 da meta 3 do convênio) , consta do item 76 do relatório antecessor que "o Sr. Eduardo Alves Fayet apresentou manifestação complementar, em que alega que foi vítima de suposta associação criminosa, que, de posse de seus documentos, teria fraudado inclusive sua assinatura, que na oportunidade se dispôs a submeter-se a testes grafotécnicos, o que foi dispensado pela autoridade policial (peça 247, p. 2) [...] Apesar disso, o requerente contratou os serviços de um perito grafotécnico no intuito de provar sua inocência nas supostas propostas de orçamentos (peças 248-249) ". No laudo pericial acostado (peça 248) , concluiu-se por haver "consideráveis divergências" entre as assinaturas questionadas e o material gráfico padrão fornecido.
Segundo a SecexTCE, em avaliação de tal contexto, os indícios e fatos apontados na defesa de peça 145 demonstram que as empresas do grupo mencionado eram utilizadas para montagem de licitação e prestação de contas dos recursos envolvidos, inclusive mediante a elaboração de propostas de preços e projetos e expedição de documentos fiscais por pessoas não ligadas à sua administração ou sociedade, mas tudo com o conhecimento e consentimento dos sócios empresariais. 
Em verdade, diante da gravidade e recorrência do ora apontado, se os atos e assinaturas propriamente ditas não foram praticadas pelos dirigentes da empresa, não há que se falar em ausência de culpa omissiva dos respectivos dirigentes em "emprestar" a sua firma para a prática de tais atos. Configura-se, nessa hipótese, no mínimo, negligência/imprudência grave, a chamar-lhes a responsabilidade.
No que se refere à apontada não comprovação da necessidade da consultoria contratada, sem o detalhamento das atividades a serem desenvolvidas em projeto básico, bem como o respectivo valor exorbitante das duas mil horas do serviço, resultando em sobrepreço no valor total de R$ 260.000,00, os defendentes arguem que os valores praticados no âmbito do Sebrae Nacional - fonte paradigma para avaliação de preço de mercado - não seriam fonte fidedigna, haja vista ser uma instituição do sistema S, que é isenta de tributos, titular de benefício fiscal e de outras vantagens. 
Nesse ponto, concordo com a avaliação da unidade técnica. O Sebrae, ao remunerar terceiro, o faz sob o regime tributário e previdenciário aplicável a qualquer outra entidade, ou seja, destaca e recolhe tributos e contribuições, a exemplo de qualquer outro agente passivo de obrigação tributária e previdenciária. Os valores - mais propriamente chamados preços - da respectiva tabela de serviços refletem pesquisas feitas junto aos prestadores de serviços, o que pressupõe atuação no mercado. Logo, o emprego da multicitada referência não avilta, nem onera os chamados preços de mercado, mas parametriza estabelece referências para valoração de serviços usuais de consultoria.
Sobre a alegação da empresa da realização de trabalho de campo por meio de entrevistas pessoais a 4.500 pessoas em quinze cidades distintas do estado do Paraná, consumindo R$ 90.000,00, a SecexTCE chama atenção para o fato de a empresa não ter logrado êxito em comprovar os reais valores dispendidos. Nesse teor, concordo que a ausência de detalhamento dos custos não se trata de uma questão formal, mas essencial à transparência na gestão do dinheiro público e na aferição do real custo do serviço prestado, requisitos sem os quais não é possível demonstrar a boa e regular aplicação dos recursos.
Também depõe contra a Race Consultoria, no tocante à própria existência dos serviços prestados, ao silenciar sobre a necessidade das 2.000 horas de serviços com consultoria, para a realização de estudos e pesquisas na área do turismo, quando seria justamente a existência prévia desse conhecimento preliminar que habilitaria a entidade convenente a elaborar o projeto básico do convênio com nível adequado de detalhamento das atividades a serem desenvolvidas.
A unidade técnica acolheu os argumentos apresentados quanto à ausência nos autos de justificativas para a contratação dos serviços junto a empresa que tinha por objeto social a "exploração no ramo de prestação de serviço de consultoria em estudos, pesquisas e planejamento, de treinamento e de representações comerciais de softwares de modelos e sistemas, nas áreas de economia, administração e engenharia, para exploração no ramo de prestação de consultoria e estudos, pesquisas e planejamento, de softwares, de modelos e sistemas, nas áreas de economia, administração e engenharia", em vez de fazê-lo junto a empresa com especialização ou experiência prévia na área do turismo. Houve nova concordância sobre a ausência nos autos de documentação comprobatória da efetiva prestação dos serviços contratados, bem como dos produtos intermediários e finais desenvolvidos. Alinho-me, sem ressalvas, à análise instrutiva.
Ao fim, a SecexTCE propõe rejeitar parcialmente os argumentos da empresa Race, julgar suas contas irregulares e imputar, em solidariedade com a Sociedade Evangélica Beneficente de Curitiba e com o Sr. Darby Valente, o débito no valor total de R$ 260.000,00, referente ao sobrepreço no serviço prestado, bem como a multa prevista no art. 57 da Lei 8.443/1992 e a sanção prevista do art. 46 da mesma Lei. Concordo com o encaminhamento.
VI - Das alegações de defesa da Júpiter Produtora de Filmes S/S Ltda.
A empresa com contratada para a execução das etapas 1 a 3 da meta 2, referentes a "criação da campanha promocional", "produção das peças publicitárias" e "veiculação das peças em mídia eletrônica, rádio e impresso", no valor de R$ 654.999,96.
Apontam-se, entre outras irregularidades, o exíguo detalhamento dos serviços, sobrepreço/superfaturamento, ausência de comprovação de pagamento pela veiculação das peças publicitárias, ausência de motivação para o volume de recursos dispendidos e carência de motivação para a escolha da empresa (sem registro na internet e com endereço idêntico ao dos sócios) .
Na análise das alegações de defesa da empresa, a unidade técnica relatou que a Júpiter Produtora de Filmes anexou nota fiscal no valor de R$ 404.999,97, de 1/6/2011, em nome da SEB (peça 118, p. 30) , o comprovante de pagamento dos respectivos impostos por meio do simples nacional (peça 118, p. 31-32) , relatórios de produção das peças (peça 118, p. 33- 82; peça 119; peça 120, p. 1-35) , além de termos de cessão de imagem (peça 120, p. 36-62) e contratos para veiculação das peças e comprovantes de veiculação (peça 120, p. 70-82) . 
Sobre o indício de superfaturamento, a SecexTCE, anuída pelo Ministério Público, entendeu que não há elementos suficientes nos autos para, objetivamente, cravar a existência de superfaturamento, no que se propôs acatar parcialmente as alegações de defesa e julgar regulares com ressalvas as suas contas. 
Acolho as manifestações da unidade e do MP/TCU.
VII - Das alegações de defesa da Konsultimpex Assessoria e Representações Ltda.
A empresa foi contratada para a execução da etapa 4 da meta 2, referente a "realização de eventos de mobilização e sensibilização", no valor de R$ 317.575,76. Pesa contra a responsável indícios de fraude na apresentação das propostas referentes à cotação de preços 3/2009, na qual a empresa se sagrou vencedora com valor exato constante do projeto básico (R$ 635.000,04) , com substituição das demais licitantes, que tinham como sócio o próprio responsável pela gestão do convênio, por outras empresas com propostas de idêntico valor.
Ainda, o plano de trabalho não detalhou como seria realizados os eventos contratados, não aludindo, tampouco, a necessidade da contratação. As notas fiscais apresentadas foram genéricas e as fotos referentes a seis eventos não necessariamente se vinculam ao projeto em análise. Também houve a realização de dois eventos em Curitiba em datas muito próximas, enquanto o contrato previa a realização de doze eventos em cidades distintas. Finalmente, constatou-se a ausência de elementos que justificassem o convite para que a empresa viesse a executar essa etapa do convênio, visto se tratar de empresa sobre a qual não há registro acerca da sua atividade em pesquisa na internet; que tem por endereço o apartamento onde reside seu sócio administrador, em Joinville/SC, sem nenhum funcionário registrado; e que tem como objeto social área distinta.
A Konsultimpex Assessoria, em suas alegações de defesa, limitou-se a acostar o Relatório do Projeto Europa (peça 146, p. 7-35) e o Projeto de Mobilização e Qualificação nos segmentos de turismo no Estado do Paraná (peça 146, p. 36-46) .
Conforme exame de tais peças apresentadas, o primeiro documento não tem nenhuma relação com o objeto para o qual a empresa foi contratada no âmbito do Convênio 1241/2009 (Siconv 708657) e nem tem o lastro probatório para comprovar sua capacidade para prestar o serviço contratado. O segundo, não sem substância para demonstrar a realização do objeto questionado. Não houve argumento capaz de refutar as demais irregularidades apontadas.
Nesse quadro, rejeitam-se as alegações de defesa apresentadas.
VII - Das alegações de defesa da Alfama Processamento de Dados Ltda.
A empresa foi contratada para a execução das etapas 1 e 3 da meta 3 e da etapa 2 da meta 4, referentes, respectivamente, a "definição das metodologias, desenvolvimento e elaboração dos conteúdos", "midiatização dos conteúdos em DVDs e Web Aula", e "aplicação dos conteúdos/metodologia na modalidade educação à distância", no valor total de R$ 1.364.994,99 (dos quais apenas R$ 1.288.997,00 atestados em notas fiscais.
Apontam-se sobre o contrato indícios de fraude na apresentação das propostas referentes à Cotação de Preços 002/2009 (nome conferido ao processo concorrencial pela tomadora de recursos) , na qual a empresa se sagrou vencedora com propostas nos valores exatos dos previstos nas respectivas etapas do projeto básico, tendo havido substituição das demais licitantes, que tinham como sócio o próprio responsável pela gestão do convênio, por outras empresas (também envolvidas na Operação Voucher) com propostas de idêntico valor. Também se apurou simulação de competitividade no certame, que contou com empresa com exatamente a mesma participação societária da licitante, posteriormente substituída por proposta da Didatus Pampulha Ltda., com data, local e valor idênticos à empresa substituída.
Consta do processo, ainda, dentre outras ilicitudes, desconto irrisório em relação ao orçamento estimativo (0,15%) , ausência de detalhamento e comprovação dos serviços desenvolvidos, métricas complessivas e não transparentes, superfaturamento, carência de vinculação entre os valores executados e os discriminados em nota fiscal, e não localização de mais de 70% dos alunos matriculados, em análise amostral.
Em suas alegações de defesa, a empresa não se manifestou sobre a ausência de nexo entre os serviços prestados e as notas fiscais apresentadas, o que impede, por si só, a conclusão pela devida comprovação da execução do objeto.
Aliado a isso, novamente, a ausência de detalhamento dos custos do contrato não é mera formalidade, mas essencial à transparência na gestão do dinheiro público e à aferição do real custo do serviço prestado, requisitos sem os quais não é possível demonstrar a boa e regular aplicação dos recursos. A falta de comprovação das despesas realizadas no âmbito do contrato se faz suficiente para a conclusão de prejuízo ao Erário.
Diga-se, em adição, que empresa não apresentou, até a presente data, os documentos idôneos que afirmou que forneceria ao TCU (peça 153, p. 23) , nos termos do art. 160, § 1º, do Regimento Interno do Tribunal, e que seriam capazes - hipoteticamente - de comprovar seus gastos, para demonstração de despesas em que incorreu na execução do serviço, isso incluso o serviço de midiatização de conteúdos para qual apresentou os mesmos critérios fechados de parametrização, igualmente divididos em três módulos de mesmíssimo valor (R$ 100.000,00 cada um) .
As alegações de defesa, diante do apresentado, devem ser rejeitadas.
VII.1 - Considerações após novo memorial produzido pela Alfama Processamento de Dados Ltda
À peça 278, a Alfama Processamento de Dados Ltda acostou memorial aos autos, rogando que seus argumentos de defesa sejam acatados.
De importante, relata que no bojo do TC Processo 008.994/2016-1, apreciado pela 2ª Câmara deste Tribunal mediante o Acórdão 4.781/2022 (relatoria, Min. Augusto Nardes) , esta Corte teria deliberado em sentido oposto às conclusões da unidade técnica, que ora acolhi. 
Naquela oportunidade, apreciou-se convênio celebrado entre o Ministério do Turismo e a entidade Fundação Universa, igualmente voltado para a capacitação de pessoal no âmbito do setor de turismo e no âmbito do qual igualmente se realizou a contratação da empresa Alfama Processamento de Dados Ltda., para a realização de serviços em tudo semelhantes aos questionados na tomada de contas especial ora em análise.
Consta do voto do eminente relator, que acatou as alegações de defesa da empresa:
"36. Por sua vez, a empresa Alfama Processamento de Dados Ltda. e os sócios Fábio Emanuel Garcez Dias de Carvalho, Antônio Álvaro Garcez Dias de Carvalho e Marcos Antônio Garcez Dias de Carvalho trazem argumentação no sentido de que agiram de modo a cumprir completamente com os deveres de boa-fé, prestando integralmente os serviços que lhe foram contratados e, em alguns aspectos, ultrapassando seus deveres contratuais para entregar um produto mais completo ao Poder Público (peça 323, p. 3) . 
37. Em relação aos plágios verificados nas apostilas dos cursos preparados pela Alfama, a defesa argumenta que os textos coincidentes eram dos próprios professores contratados pela empresa que os utilizaram em seus cursos e apostilas. Como prova, junta cópia dos contratos firmados com a Sra. Daisy Nascimento Monte. Da mesma forma, ocorreu com o Professor Rui Carvalho contratado para ministrar os cursos, o que descaracterizaria o plágio. Assim, resta esclarecida essa irregularidade.
38. No que se refere à eventual coincidência de textos nas propostas das empresas Alfama e Intelectum, a irregularidade deve ser amenizada pois, no caso da Cotação Prévia 001/2008 (peça 12, p. 175-176) , havia roteiro indicativo de que a proposta deveria ser objetiva. A CGU apontou semelhanças de textos nas propostas, mas de acordo com as exigências o que se buscava eram o prazo de validade e o valor global das propostas. 
39. No mais, também se verificaram divergências nos textos das propostas que as distinguem, a exemplo das diferenças entre os percentuais de pagamento (30, 20, 30, 20% da Alfama e 40, 20, 30 e 10% da Intelectum) , além da validade da proposta da Alfama de 60 dias e a da Intelectum de 90 dias
 40. Desse modo, o exposto acima, considerando a concisão exigida nas propostas, verificam-se semelhanças, mas um número maior de diferenças que as distinguem, de modo que nada se pode afirmar a ocorrência de irregularidade grave neste caso. 
41. Em acréscimo, de acordo com o plano de trabalho aprovado (peça 1, p. 13-17) , a Meta 4 do Convênio 1.598/2008 previa a realização de cursos presenciais e a distância, dividida em 8 etapas, havendo a estimativa (Etapa 6) de atendimento a 50 mil participantes, ou seja, o quantitativo real poderia ser maior ou menor que o estimado. 
42. Em suma, o Parecer Técnico de Análise de Prestação de Contas 007/2014, de 27/2/2014 (peça 1, p. 133-169) , do MTur não é conclusivo para indicar que a Alfama participou de fraude licitatória ou deixou de prestar os serviços contratados, razão pela qual entendo razoável acatar as alegações de defesa apresentadas, excluindo da relação processual a empresa e seus sócios".
Em face de tal precedente, impende esmiuçar o material probatório apontado nestes autos específicos, que levaram à citação da empresa. Consta do relatório da unidade técnica, à peça 252, os seguintes indícios de irregularidade vislumbrados na contratação com a empresa:
"a) indícios de fraude na apresentação das propostas referentes à Cotação de Preços 002/2009, na qual a empresa se sagrou vencedora com propostas nos valores exatos dos previstos nas respectivas etapas do projeto básico, tendo havido substituição das demais licitantes, que tinham como sócio o próprio responsável pela gestão do convênio, por outras empresas (também envolvidas na Operação Voucher) com propostas de idêntico valor; 
b) simulação de competitividade no certame, que contou com empresa com exatamente a mesma participação societária da licitante vencedora (Maralfa Informática Ltda., que também tem como sócios os Srs. Antonio Álvaro Garcez Dias de Carvalho, Fabio Emanuel Garcez Dias de Carvalho e Marcos Antonio Garcez Dias de Carvalho) , posteriormente substituída por proposta da Didatus Pampulha Ltda., com data, local e valor idênticos à empresa substituída;
c) apresentação de propostas, desistências e notificações de desqualificação de empresa realizadas anteriormente à data de celebração do convênio; 
d) desconto irrisório na proposta de preço, em relação ao orçamento estimativo (0,15%) ; 
e) o contrato não possui detalhamento dos serviços a serem desenvolvidos; 
f) o serviço referente à definição de metodologias e desenvolvimento e elaboração dos conteúdos (meta 3, etapa 1) contou com métrica complessiva e não transparente, que não permite demonstrar o custo e a mensuração de suas etapas, constituídas simplesmente de módulos denominados básico, regional e avançado, no valor de R$ 133.333,33 cada; 
g) indícios de superfaturamento do serviço acima referido, uma vez que, utilizando-se como base os valores de referência para serviços de consultoria do Sebrae à época, de R$ 120,00 a hora, exigiria nada menos que 372 dias úteis de trabalho para o seu desenvolvimento, ou cinco meses de trabalho para uma equipe de quatro consultores, o que é evidentemente excessivo diante da baixa complexidade dos trabalhos; 
h) a entidade não logrou comprovar, quando solicitada a fazê-lo, durante a auditoria realizada por esta unidade técnica, as despesas em que incorreu na execução do serviço; 
i) o serviço de midiatização de conteúdos apresentou os mesmos critérios fechados de parametrização, igualmente divididos em três módulos de mesmo valor (R$ 100.000,00 cada um) . 
j) não fora apresentado detalhamento de gastos com a produção dos DVDs e dos gastos com a criação e manutenção do site, quando instados a fazê-lo; 
k) o serviço relativo à "aplicação dos conteúdos/metodologia na modalidade ensino à distância" objetivava atingir 1.500 pessoas ao custo individual de R$ 443,33, mas foi medido conforme o número de certificações, e não de pessoas atendidas, visto que algumas foram certificadas em seis atividades ao mesmo tempo, elevando artificialmente os resultados atingidos, em detrimento da capilaridade dos cursos na população alvo; 
l) indícios de superfaturamento do serviço, em relação aos parâmetros fixados pela Resolução CODEFAT 633/2010, utilizados no Plano Nacional de Qualificação (de R$ 4,63 o custo aluno/hora médio) , que uma vez, multiplicado pelo quantitativo de alunos certificados, resultaria em R$ 212.288,40, em vez dos R$ 664.995,00 pagos; 
m) impossibilidade de se auferir o quantitativo efetivamente executado pela convenente, diante da impossibilidade de visualizar o conteúdo dos DVDs, as funcionalidades disponíveis no ambiente virtual de aprendizagem, e a efetiva aplicação dos dez cursos na modalidade de educação à distância; 
n) ausência de vinculação entre os valores e os serviços discriminados nas notas fiscais emitidas com as metas e etapas do projeto, em face das exíguas informações presentes na prestação de contas; 
o) indícios de fraude na relação de alunos participantes, uma vez que 71,9% dos alunos da amostra pesquisada não foram localizados, e 18,8% dos que foram entrevistados afirmaram não ter realizado nenhum curso. Valor do débito solidário com a Sociedade Evangélica Beneficente de Curitiba (CNPJ 76.575.604/0001-28) e Sr. Darby Valente: R$ 272.999,00 em 30/7/2010, e R$ 818.997,00 em 6/1/2011." (grifou-se) 
De início, especificamente com relação ao item "n", listado acima, o relatório da unidade técnica (peça 253) , corroborado pelo seu corpo dirigente e pelo MP/TCU, indica que não houve manifestação da empresa sobre a questão - trata da ausência de vinculação entre os valores e os serviços discriminados nas notas fiscais emitidas com as metas e etapas do projeto, em face das exíguas informações presentes na prestação de contas. 
Concordo com o parecerista, assim, como já me ponderei, que a ausência de vinculação entre os serviços discriminados nas notas fiscais emitidas pela empresa e as metas e etapas do projeto impede a devida comprovação da execução do objeto para a qual foi contratada. Resta a necessidade de recompor o Erário pela quantia cuja prestação de contas (financeira) não se restou devidamente realizada.
Sobre os demais argumentos, ao menos pelo que consta destes autos específicos, entendo os indícios fáticos apostos nesse processo apresentam musculatura suficiente para formar o convencimento da participação da empresa nas fraudes ora julgadas.
De destaque, consta do relatório à peça 253 que "[...] Além disso, a participação de outra empresa do grupo (Maralfa Informática Ltda.) na licitação, a substituição da proposta por outra da Didatus Pampulha Ltda., com data, local e valor idênticos à empresa substituída, bem como, a ligação do sócio da empresa com a SEB corroboram o indício de conluio." (grifou-se) .
Relembro que jurisprudência do TCU (e pelo Judiciário) tem considerado legítima a configuração da prova pelo conjunto indiciário reunido que, embora, visto de modo separado, não tenha o poder de atestar a ocorrência e responsabilidade pela ilicitude, mas vislumbrados no todo, denotam restar inverossímil e despropositada a taxação pela inexistência da conduta irregular ou negativa de autoria. Exemplo disso é o decidido mediante o Acórdão 1223/2015-TCU-Plenário, de competente relatoria da Exma. Ministra Ana Arraes, citando inclusive jurisprudência do STF, cujo excerto do voto reproduzo, a seguir:
"31. Nesses termos, consoante admitido no direito pátrio e na jurisprudência pacificada, acolho integralmente o exame da unidade técnica acerca da validade das provas indiciárias para firmar o convencimento do julgador quando os indícios são vários, fortes e convergentes e o responsável não apresenta contraindícios de sua participação nos ilícitos. Por pertinente, transcrevo trecho do voto proferido pela ministra Rosa Weber, nos autos da Ação Penal 470, que tramitou no Supremo Tribunal Federal, com os destaques necessários:
" (...) é necessário haver elasticidade na prova condenatória. (...) Tem se admitido em matéria de prova no processo criminal certa elasticidade na admissão da prova acusatória. Nos delitos de poder não pode ser diferente. A prova há de ser considerada no julgamento criminal quando utilizada sob o contraditório. Isso não significa que o juiz não possa considerar para formação de sua livre convicção elementos informativos colhidos na fase de investigação."
32.   Também é relevante o entendimento do ministro Benjamin Zymler no voto do TC Processo 011.241/1999-3 (Acórdão 331/2002-TCU-Plenário) , ao se reportar à declaração de voto feita no TC Processo 008.291/1999-3:
"Indício é meio de prova indireto. É uma circunstância certa, da qual se pode extrair, por construção lógica, uma conclusão do fato que se pretende provar." (grifou-se) 
Adequado, igualmente, extrair o teor do voto proferido pelo Min. José Múcio, no Acórdão 1296/2017-TCU-Plenário:
"16. Em dez processos de dispensa de licitação, foram verificadas práticas que evidenciaram conluio entre empresas, para que uma delas fosse favorecida e celebrasse contrato com o município. Constatou-se: evidente alinhamento de valores em pesquisas de preços realizadas durante esses procedimentos; confusão societária (com relações familiares próximas entre sócios) ; empresas de um mesmo grupo econômico; e relações comerciais próximas entre elas.
17. Como bem afirma a unidade técnica, a jurisprudência deste Tribunal entende que a fraude mencionada no art. 46 da Lei 8.443/1992, que implica a declaração de inidoneidade para licitar com a Administração Pública Federal, abrange também os atos praticados em processos de dispensa de licitação. Decidiu-se nesse sentido nos Acórdãos 2.851/2016, 1.750/2016, 2.426/2012, 1.293/2011, 1.312/2006 e 100/2003, todos do Plenário.
18. Por consequência, a referida declaração de inidoneidade deve ser imposta, pelo período de dois anos, às empresas (...) 
Cito, ainda, no mesmo sentido, os Acórdãos Plenários 2.413/2020, relatado pelo Min. Aroldo Cedraz; 2.250/2019, relatado pelo Min. Augusto Sherman; 183/2019, por mim relatado; 333/2015, relatado pelo Min. Bruno Dantas, entre outros.
Diante de tal contexto e em face do acervo probatório reunidos neste julgado, ajuízo que esteja adequadamente contornada a participação da Alfama Processamento de Dados Ltda. nos ilícitos em apuração, no que, em acordo com a unidade técnica, se vislumbra a pena de inidoneidade prevista no art. 46 da Lei 8.443/1992.
VIII - Da revelia do Instituto Brasileiro de Org. do Trabalho Intelectual e Tecnológico-IBT.
O Instituto foi contratado para a execução das etapas 1 da meta 3 e da etapa 2 da meta 4, referentes, respectivamente, a "definição das metodologias, desenvolvimento e elaboração dos conteúdos" e "aplicação dos conteúdos/metodologia na modalidade presencial", no valor total de R$ 994.999,99 (dos quais foi pago o montante total de R$ 587.681,50) .
 A entidade passou por uma alteração societária em 11/02/2010, quando houve substituição de todos os sócios, tornando-se presidente o Sr. Fabio de Mello e diretores os Srs. Eduardo Alves Fayet, Alexandre Ferreira Cardoso e Humberto Silva Gomes, que constam como responsáveis pelo Projeto junto à FEPAR, entidade vinculada à Sociedade Evangélica Beneficente incumbida da execução do projeto.
Pesam contra o IBT indícios de fraude na apresentação das propostas referentes à cotação de preços, na qual a empresa se sagrou vencedora com proposta no valor exato do previsto no projeto básico. Ainda, em avaliação amostral, mais de 70% dos alunos que hipoteticamente teria feito os cursos objeto do convênio não foram localizados.
Regularmente citado, o Instituto não apresentou suas alegações de defesa, o que caracteriza a sua revelia, nos termos do art. 12, §3º, da Lei 8.443/1992, sem prejuízo ao regular prosseguimento do processo. Ainda que se tenha aproveitado os elementos de defesa oferecidos pela SEB e pelo Sr. Darby Valente ao IBT, inexiste fato que abone as ilicitudes apontadas na citação, no que se deve julgar irregulares as respectivas contas, com condenação em débito.
IX - Das razões de justificativa da Vocare Consultoria, Treinamento de Marketing Ltda.
Além das citações realizadas em decorrência das irregularidades narradas, foram realizadas as audiências em decorrência de indícios de fraude apurados nas cotações de preços realizadas pela convenente, o que ensejariam declaração de inidoneidade das empresas que delas participaram, conforme prevê o art. 46 da Lei 8.443/1992.
No caso da Vocare, a empresa participou da Cotação de Preços 01/2009, que levou à contratação da empresa Race Consult Consultoria Técnica e Representações.
Em avaliação das razões de justificativa oferecidas, inicialmente sobre a suposta ausência da proposta apresentada pela empresa nos autos, a unidade técnica rememorou que se encontra nos autos do TC Processo 010.586/2011-3, documento corroborando a existência de oferta oferecida pela  própria empresa (peça 27, p. 3-4, do TC 010.586/2011- 3) , o qual a Vocare também é parte e teve amplo acesso.
Sobre os argumentos apresentados a refutar o preço do Sebrae como paradigma, a empresa alega que não estão inseridos os custos de produção do conteúdo, metodologia, material didático, despesas com deslocamento, alimentação e outros valores reembolsados ao prestador, fazendo com que o custo efetivo da hora seja bem maior do que o divulgado pelo Sebrae. No entanto, inexiste neste processo documentos hábeis a comprovar tais alegações. 
Sobre os exemplos apresentados pela defendente de que os preços podem alcançar valores muito acima daqueles usualmente ofertados pelo Sebrae, tem-se, consoante exame empreendido pela SecexTCE, que as hipóteses sugeridas não se relacionam ou demonstram a plausibilidade do preço de R$ 300,00/h questionado (R$ 600.000,00/2.000 horas) . Primeiro, porque nem todos os exemplos se referem a serviços de consultaria, mas, também, porque seus tempos de duração são infinitamente inferiores (no máximo 12 h) os previstos na presente contratação (2 mil horas) . Além disso, nos demais contratos trazidos pela defesa, todos os preços das consultorias exemplificadas são inferiores ao preço em discussão. Ou seja, o próprio material probatório juntado pela defesa faz prova da desproporcionalidade do preço ofertado pela Vocare.
X - Das razões de justificativa da Cenitec - Centro Nacional de Integração de Tecnologia, Educação e Comunicação Ltda.
A Cenitec participou da Cotação de Preços 02/2009, que levou à contratação da empresa Alfama Processamento de Dados. Tendo em vista que a empresa retirou sua proposta ainda a tempo de uma empresa substituta poder ser chamada ao pleito, e como não há nos autos evidência de que a defendente tinha conhecimento da possível fraude na licitação, a unidade técnica, em linha com o Ministério Público, propôs acatar suas razões de justificativa. Concordo com a proposta.
XI - Das razões de justificativa da Maralfa Informática Ltda.
No que diz respeito à participação da Maralfa Informática também participou da Cotação de Preços 02/2009, objeto de indícios de simulação de competitividade. No quadro societário da empresa constam os mesmos sócios da Alfama Processamento de Dados Ltda., que venceu o certame.
Para a SecexTCE, as justificativas apresentadas pela empresa não foram suficientes para afastar os indícios encontradas na auditoria objeto do TC Processo 010.586/2011-3. 
Naquele trabalho, consta que "Não bastasse a exata coincidência dos valores das propostas das empresas substitutas, em tese, diferentes, percebeu-se que o arranjo atual incluiu proposta do instituto IBT, dirigido pelo Senhor Fábio de Mello (CPF 694.196.639-49) . A despeito desse fato, percebeu-se outro indício de fraude, desta feita documental, haja vista a proposta ter sido firmada em 27/11/2009, qualificando-o como presidente da entidade, o que efetivamente só ocorreria em 11/2/2010, conforme dados lançados no sistema CNPJ. Ainda acerca do Senhor Fábio de Mello, pelo que se colheu junto à SEB, assessorou a Presidência daquela entidade, e esteve à frente da gestão do convênio 708657 MTUR até abril de 2010, contratado pela SEB, tendo participado da elaboração da respectiva proposta de convênio. Corrobora a informação o fato de seu nome constar da tela inicial do SICONV, campo "dados do proponente", até junho de 2011, na qualidade de contato junto à entidade (email: fabiodemello@uol.com.br ) ."
Em acréscimo, a equipe de fiscalização apurou que "Ainda sobre a fraudulenta substituição de documentos, a sociedade empresarial Maralfa Ltda. é empresa irmã da vencedora do certame, a Alfama Ltda. Essas possuem, ou possuíram, em comum, os mesmos sócios: antonio alvaro garcez dias de carvalho, fabio emanuel garcez dias de carvalho e marcos antonio garcez dias de carvalho. A respectiva substituição pode ter ocorrido em virtude daquele fato" e que "Outro evidente indício de fraude nos procedimentos decorreu do ato falho registrado no cabeçalho da proposta substituta da Maralfa Ltda., emitida pela Pampulha Treinamento Ltda., empresa sediada em Curitiba/PR, onde se consignou "Recife, 10 de dezembro de 2009".
Pelo cenário exposto, em julgamento do feito, concordando com o exame instrutivo empreendido, ajuízo inverossímil que uma empresa de Curitiba/PR, que não estivesse em conluio, apresentasse uma proposta em substituição à de outra empresa de Recife/PE com os mesmíssimos valores desta e ainda com menção ao endereço da substituída. 
No que tangencia a alegação da empresa de que "está-se a presumir ilícitos sem qualquer embasamento fático-probatório", tanto a jurisprudência desta Corte como a do próprio STF entendem que "indícios vários e concordantes são prova" (STF - RE 68006-MG) .
Anuo, pois, as conclusões da SecexTCE por rejeitar as razões de justificativa apresentadas.
XI - Das razões de justificativa da Pool Soluções Gráficas e Editoração Ltda.
A empresa apresentou foi participante da Cotação de Preços 03/2009, que levou à contratação da empresa Konsultimpex Assessoria e Representações.
Ao analisar a irregularidade, em conjunto com os demais elementos de convicção processual obtidos a partir do TC Processo 010.586/2011-3, a unidade técnica, pareada com o MP/TCU, verificou que a empresa não teve outra participação a não ser ter apresentado a proposta de maior valor, no que se propôs acatar as razões de justificativa apresentadas. A sugestão tem o meu de acordo.
XII - Das razões de justificativa da Barbalho Reis Comunicação e Consultoria Ltda.
Tal qual a Pool Soluções Gráficas, a Barbalho também foi participante da Cotação de Preços 03/2009, que levou à contratação da empresa Konsultimpex Assessoria e Representações.
Como relata a unidade técnica, em sua defesa (peça 145) , o defendente confessa que integrou grupo de pessoas físicas e jurídicas, que eram responsáveis por realizar: montagem de licitações, emissão de nota fiscal fria, criação de empresas sem a participação pessoal do próprio sócio, direcionamento de transferências voluntárias, elaboração de propostas com datas retroativas, bem como, montagem de prestação de contas fictícias. A defesa explica até mesmo o porquê das contratações/licitações se darem antes da celebração do convênio.
Ante tal narrativa, diga-se que as razões de justificativa apresentadas possuem caráter sigiloso (peça 145) e, obviamente, levam à conclusão da rejeição das alegações de defesa oferecidas.
XIII - Das razões de justificativa Sr. Luiz Antônio Tarasiuk
O Sr. Luiz Antônio era Superintendente Administrativo e Financeiro da SEB, responsável por homologar e adjudicar as cotações prévias de preços 01/2009, 02/2009 e 03/2009.
Tendo em vista que o falecimento do Sr. Luiz Antônio Tarasiuk ocorreu antes de ser chamado em audiência (peça 27) , deve-se promover o arquivamento do processo em relação a ele.
XIV - Das razões de justificativa Sr. Mário Augusto Lopes Moyses
Os responsáveis junto ao Ministério do Turismo, Sr. Mário Augusto Lopes Moysés, Sr. Luciano Paixão Costa, Sra. Francisca Regina Magalhães Cavalcante e Sra. Gláucia de Fátima Matos, pelas seguintes ocorrências irregulares:
a) exame deficiente da capacidade técnica da convenente para executar o convênio, visto não possuir experiência anterior na área do turismo; 
b) exame deficiente do projeto básico proposto, aprovado não obstante conter etapas de conteúdo vago, orçados a valores exorbitantes, sem que dele constasse sequer o plano de aplicação detalhado; 
c) celebração de convênio com recursos oriundos de emenda parlamentar, sendo o autor da emenda membro do corpo diretivo da instituição beneficiária, bem como sua esposa, fato que contrariou o disposto no § 3º, inciso VIII, artigo 35 da Lei de Diretrizes Orçamentárias 11.768/2008 e, também, o inciso II do artigo 2° do Decreto 6170/2007.
Ouvidos os argumentos dos responsáveis, inicialmente com relação ao Sr. Mário Augusto - então, Secretário Executivo do Ministério do Turismo. -, deve-se sublinhar a expressa vedação do Decreto 6.170/2007 (art. 2º, inciso II) sobre a proibição da celebração de convênio com entidades privadas sem fins lucrativos que tenham como dirigente agente político de Poder ou do Ministério Público, dirigente de órgão ou entidade da administração pública de qualquer esfera governamental, ou respectivo cônjuge ou companheiro, bem como parente em linha reta, colateral ou por afinidade, até o segundo grau. 
Nesse ponto, o regulamento tanto expresso quanto categórico. A estupefata contratação das empresas no enredo apurado e a conduta omissiva da respectiva verificação relacional dos dirigentes da empresa beneficiária com o autor da emenda - ou determinação para averiguação de tal condição, no cargo em que se encontrava - é irregularidade tão grave quanto grosseira, nos termos do art. 28 da LINDB.
Em agravante, a própria Portaria Interministerial 127/2008, que regulamentou o decreto mencionado, estabelecia, como condição para celebração de convênio com entidades privadas sem fins lucrativos, a prévia aferição da qualificação técnica e operacional da entidade privada sem fins lucrativos, mediante critérios técnicos e objetivos (o art. 5º, § 2º) . A importância de se aferir a capacidade técnica da entidade privada convenente foi reforçada no art. 22 da norma, de sorte a salvaguardar a boa e regular aplicação do serviço público. Convenentes inábeis a conformar a finalidade da transferência voluntária redundam em ineficiência e desmazelo com os recursos públicos repassados.
A insuficiência de informações sobre experiência anterior das empresas contratadas, aliada a relação de seus dirigentes com os gestores dos recursos repassados, mais uma vez, tornam graves as condutas ativas (de assinatura do convênio) e de vigilância do Sr. Mário Augusto Lopes Moysés.
Lembre-se, ainda, que o art. 21 daquela Portaria 127/2008 exigia a definição das etapas ou fases da execução, bem como o plano de aplicação dos recursos a serem desembolsados pela concedente e da contrapartida financeira da proponente. Na qualidade de Secretário-Executivo, deveria avaliar - ou exigir que se avaliasse, previamente a sua assinatura do convênio - a existência de plano de trabalho que contivesse todos os elementos obrigatórios e constituintes, como o plano de aplicação dos recursos.
A alegada não participação das análises prévias de conformidade pouco ajudam o responsável, diante da gravidade e recorrência das irregularidades. Cometeram-se fraudes, sobrepreços, superfaturamentos, direcionamentos, cotações simuladas, conflitos de interesses e toda sorte de irregularidades, em tal ordem e número que tornam por demais flagrante, no mínimo, a inexistência de qualquer exercício de vigilância. O gestor de diligência abaixo da média deveria diligenciar maiores informações, em face do ocorrido.
Deve-se, pois, rejeitar as razões de justificativa apresentadas pelo Sr. Mário Augusto Lopes Moysés.
XV - Das razões de justificativa da Sra. Francisca Regina Magalhães Cavalcante 
No que se refere à Sr. Francisca Regina Magalhaes Cavalcante, a responsável ocupava, à época dos fatos, o cargo de Diretora de Qualificação e Certificação e de Produção Associada ao Turismo, responsável pela aprovação do supracitado parecer, bem como pela liberação dos repasses correspondentes à 3ª parcela de repasse do convênio (peça 1, p. 44 e 100) .
Quanto às análises dos argumentos apresentados pela responsável, a unidade técnica situou, quanto ao fato de a matéria já ter sido julgada no âmbito da Operação Voucher, que as irregularidades tratadas no Acórdão 2329/2016-TCU-Plenário se referem ao Convênio 718467/2009, e não ao Convênio 708657/2009. 
Na oportunidade, sobre a primeira irregularidade apontada (exame deficiente da capacidade técnica da conveniente) , a Sra. Francisca Regina logrou êxito ao justificar a irregularidade, pois a ausência, à época, de normas e de regras para a análise da capacidade técnica da convenente era um problema institucional do Ministério do Turismo, pela qual não poderia ser responsabilizada, nos termos na jurisprudência firmada por esta Corte. 
Em relação, porém, ao exame deficiente do projeto básico proposto, a defendente alega que o parâmetro de custo nos processos de qualificação profissional era a hora/aula/aluno e que a hora/aula/aluno estava compatível ao valor praticado pelo Ministério da Educação, na ocasião. Entretanto, não foi encontrada em sua defesa prova do custo da hora aula praticada, à época, pelo Ministério da Educação, que pudesse comprovar a sua alegação.
Em novel participação processual, a Sr. Francisca apresentou novos elementos probatórios na tentativa de consubstanciar a justeza dos preços contratados, entre outros elementos, no que determinei à unidade técnica que examinasse tal material.
Em avaliação do memorial apresentado, a unidade instrutiva avaliou que os elementos adicionais de defesa não foram suficientes para elidir a responsabilidade da responsável. Permanece como não comprovado o custo da hora/aula/aluno pago no âmbito do convênio, incompatível com o valor praticado, à época, pelo Ministério da Educação ou pelo mercado. Como prova do então preço praticado pelo MEC, a defendente juntou a Resolução/CD/FNDE 4, de 16/3/2012, quando a defendente avaliou os preços do convênio em 2009 (Nota Técnica 165/2009, peça 5) , cerca de três anos antes daquela Resolução.
Tal como a unidade instrutiva, entendo que a norma apresentada, pelo longo transcurso de tempo anterior aos fatos, tanto não é parâmetro mercadológico irrefutável, como o conteúdo vago do projeto básico, sem composição dos custos unitários de metas/etapas do convênio, torna inviável a certificação de que, no preço da hora/aula/aluno em discussão, há os insumos 'deslocamento dos alunos', 'lanches', 'uniformes', 'material didático', 'diárias' e 'instrutores' previstos na Portaria MTur 112/2012 e necessários para, nos moldes do regulamento, consubstanciar a justeza dos preços praticados.
Aliás, ensino à distância, como ocorre no ajuste em foco, não demanda custos com alunos normalmente incorridos em modalidade presencial, tais como os de deslocamento, lanches, uniforme, espaço etc. A responsável sequer tentou demonstrar a presença de tais insumos no preço em questão. Logo, esse fato também impede acolher o defendido preço da Portaria MEC 185/2012.
A ex-dirigente do MTur também ressalta que o Programa de Qualificação Profissional do Ministério do Turismo, na ocasião, não estava inserido em nenhum outro programa das demais pastas dos Ministérios, dada a especificidade da ação voltada ao turismo, destinada a qualificar um grande contingente de profissionais em face dos megas eventos que o País iria sediar. Não havia, assim, nenhuma obrigatoriedade do uso da hora/aula do FAT. Até porque seria, segundo a responsável, estratégias de capacitação muito diferentes entre si.
Concordo com a SecexTCE que, mesmo que não obrigado a seguir os preços do FAT, haveriam de se auscultar os preços do mercado, procurando valores proximamente praticados em programas similares, a fim de não incorrer em prejuízo ao Erário. Reproduzo excerto da análise produzida no relatório antecessor, que conta com minha concordância:
"53. Por outro lado, o parâmetro usado pela GCU (peça 5) na definição do sobrepreço provém de contratações da administração público e é compatível e da mesma época da operação em exame, sendo, portanto, aderente ao que exigem a legislação (art. 210, § 1º, inciso II, do RI/TCU) e jurisprudência. Por ilustrativa, cabe citar trecho do relatório da CUG: 
Sobre o custo da atividade à distância, sem considerar as fases logicamente antecedentes como o desenvolvimento de metodologia, midiatização de conteúdos, todos remunerados em separado, esse também se mostrou elevado. Tal conclusão decorreu do cotejo com os parâmetros fixados pelo CODEFAT, utilizado no Plano Nacional de Qualificação, ou seja, adotando-se o valor de R$ 4,36, o custo aluno/hora médio, a teor da Resolução CODEFAT n. 633, de 25/3/2010, plenamente compatíveis com a natureza das capacitações em exame. No caso, considerando a carga horária de cada aluno certificado, que é de trinta horas por curso/atividade, multiplicando-se pelo quantitativo de alunos certificados, chegaríamos a R$ 212.288,40, resultante do produto de 4,36 X 1623 X 30, muito inferior aos R$ 664.995,00, numa avaliação, portanto, conservadora, pois que incorpora tão só as atividades estritamente ligadas à aplicação dos conteúdos. 
... 
Veja-se que os valores indicados se mostram razoáveis considerando dados informativos de cursos promovidos pela FGV on line, à distância, monitorado em sala de aula, nas dependências do ISAE, em Curitiba/PR, carga horária de 468 horas aula, ao custo de R$ 18.500,00 à vista, com turmas de, no mínimo trinta alunos, o que implica o valor, a preços de mercado, de R$ 1,32. 
V) sobre o item estudos e pesquisas, desde logo medido em horas de consultoria, verificou-se a remuneração da RACE Ltda., como resultante de 2000 horas de consultoria, R$ 250 a hora, totalizando R$ 500.000,00. Novamente invocando os parâmetros utilizados pelo SEBRAE, Regulamento do Sistema de Gestão de Credenciados SGC, válido em 2010, remunera-se a R$ 120,00 (cento e vinte reais) a hora na atividade Elaboração ou desenvolvimento de conteúdo e revisão de metodologias a partir de conhecimentos já existentes de mediana complexidade. Portanto, os valores orçados e pagos encontram-se bem acima dos razoáveis, pois que no paradigma SEBRAE o preço dos serviços montaria, no máximo, em R$ 240.000,00. 
Em derradeiro, que consta na rede mundial o registro de parcerias do SEBRAE com o Ministério do Turismo, conforme o sítio http://www.sebrae.com.br/setor/turismo/osetor/copa-2014. Seria, portanto, de se estranhar a aprovação do plano de trabalho referente ao convênio em pauta em tais níveis de remuneração e valores ora impugnados, considerando a complexidade dos trabalhos - de mediana para simples - e o provável, e esperado, intercâmbio institucional de informações - máxime aquelas alusivas às remunerações de que trata este achado.
54. Sobre as cotações de preço realizadas, também não socorre a defendente, eis que, consoante disposto ao longo desta instrução, há vários indícios de irregularidade nas contratações, incluindo oferta de empresas pertencentes a responsáveis pelo projeto contratado. 
55. Por fim, a defendente discorre que analisou os preços do contrato com base em bancos de preços internos, mas que não pode juntar aos autos evidências, por não se tratar de informação a constar obrigatoriamente no processo de celebração do convênio. A respeito desse argumento, conforme a própria defendente reconhece a falta de evidências, não há como ser acolhido, ante a falta de provas."
Finalmente, sobre a exigibilidade da detecção das irregularidades existentes, discordo da SecexTCE sobre, na contratação de entidade vinculada ao autor da emenda parlamentar, ter como não seria razoável, diante da falta do nome do autor da emenda parlamentar no documento examinado, exigir que a responsável detectasse tal indício de irregularidade. 
Empreendo análise semelhante à do Secretário-Executivo da entidade: cometeram-se fraudes, sobrepreços, superfaturamentos, direcionamentos, cotações simuladas, conflitos de interesses e toda sorte de irregularidades, em tal ordem e número que tornam por demais flagrante, no mínimo, a inexistência de qualquer exercício de vigilância. O gestor de diligência abaixo da média deveria diligenciar maiores informações, em face do ocorrido.
Sendo assim, propõe-se rejeitar as razões de justificativa apresentadas e aplicar a responsável a multa do art. 58 da Lei 8.443/1992.
XVI - Das razões de justificativa da Sra. Gláucia de Fátima Matos
Quanto às razões de justificativa da Sra. Gláucia de Fatima Matos, a responsável, Técnica Especialista Superior, era responsável pelo acompanhamento do convênio em apreço, com parecer favorável para a liberação de recursos referentes à 3ª parcela do convênio (peça 1, p. 100) .
Em escrutínio da defesa empreendida, a unidade técnica concordou com a alegação da Sra. Glaucia de Fatima Matos no que diz respeito ao fato de que a competência para a tomada de decisões era da autoridade superior, como Coordenador, Diretor, Secretário e Ministro, que são os gestores públicos responsáveis pela política e ações do MTur. 
Sendo assim, tendo em vista que a responsável ocupava um cargo de natureza técnica (Técnica Especialista Superior) , a SecexTCE e o Ministério Público opinam pela não responsabilização da defendente no que se refere à liberação da 3ª parcela do convênio. Sobre as demais irregularidades listadas acima a ela atribuídas, entende-se que não têm relação com o parecer favorável para a liberação de recursos referentes à 3ª parcela. Sendo assim, propõe-se acatar as razões de justificativa apresentadas.
Novamente, anuo às conclusões dos pareceres precedentes.
XVII - Da revelia da Jads Assessoria e Consultoria em Gestão Empresarial Ltda, do Instituto Brasileiro de Org. do Trabalho Intelectual e Tecnológico-IBT e do Sr. Luciano Paixão Costa
Chamados em audiência os responsáveis permaneceram silentes, o que importa na declaração da respectiva revelia, sem prejuízo do regular prosseguimento do processo (art. 12, §3º, da Lei 8.443/1992. 
No mérito, tendo em vista a participação dos responsáveis nas cotações fraudulentas de preço narradas, alio-me ao parecer instrutivo para aplicação da multa prevista no art. 58 da Lei 8.443/1992 aos revéis, bem como a declaração de inidoneidade para licitar com a administração pública, em conformidade com o disposto no art. 46, da Lei 8.443/1992.
XVIII - Menções finais e conclusão
Diante de todo o dissertado, ressalvada questão pontual relacionada à responsabilidade da Sra. Francisca Regina Magalhães Cavalcante, perfilho-me às conclusões da unidade técnica empreendidas às peças 252 e 275, confirmadas pelo Ministério Público junto ao Tribunal e, por seus fundamentos, tenho a respectiva proposta de encaminhamento como minhas. Reproduzo, inclusive, a derradeira menção da unidade, sobre o julgamento das contas de gestores públicos e particulares:
"60. Importante ressaltar que, nos termos do art. 71, inciso II, da Constituição Federal, o Tribunal julgará as contas de qualquer responsável, seja pessoa física ou jurídica, pública ou privada. Julgar irregulares contas de terceiros que se relacionam com a administração pública e contribui ou se beneficiam de irregularidades alvo de prestação ou tomada de contas especial é medida que, além de constitucional, vai ao encontro do espírito da lei ante corrupção, que visa afastar o risco de agente corrupto assumir gestão da coisa pública."
Por derradeiro, quanto à dosimetria das sanções referentes ao art. 57 da Lei 8.443/1992, tenho por justa, em face da gravidade das condutas apuradas, que sejam aplicadas multas que tenham por base o montante de 50% do valor respectivo à última atualização produzida nos autos, em 15/10/2020.
No que se refere à declaração de inidoneidade dos licitantes, em face das fraudes cometidas, avalio que as empresas contratadas - primeiramente beneficiadas pelo conluio - devam receber a pena máxima prevista no art. 46 da Lei 8.443/1992, de cinco anos. Para as demais empresas "satélites" que participaram do conluio, mas dele não se beneficiaram diretamente, fixo em três anos o prazo de inidoneidade para licitar com a administração pública federal.
Ante o exposto, VOTO por que seja adotada a minuta de Acórdão que ora submeto a este Colegiado.
TCU, Sala das Sessões, em 8 de março de 2023.
BENJAMIN ZYMLER 
Relator